ACORDAO-COMPLETO-2468879

ACÓRDÃO 134/2022 ATA 2/2022 - PLENÁRIO

VISTOS, relatados e discutidos estes autos de Auditoria realizada, no âmbito do Fiscobras/2019, na Ferrovia de Integração Oeste-Leste (Fiol) com o objetivo de fiscalizar as obras de construção do Lote 7F, localizado no segmento entre Caetité-BA e Barreiras-BA,
ACORDAM os Ministros do Tribunal de Contas da União, reunidos em sessão Plenária, ante as razões expostas pelo Relator, em:
9.1. acolher, parcialmente, as razões de justificativa apresentadas pelos Srs. Mário Rodrigues Júnior (CPF XXX.388.828-XX) e Jessé Motta Carvalho Filho (CPF XXX.709.165-XX) ;
9.2. dar ciência à Valec Engenharia Construções e Ferrovias S.A., com fundamento no art. 9º, inciso I, da Resolução TCU 315/2020, que a planilha orçamentária da obra e as medições dos serviços executados devem estar de acordo com os quantitativos previstos no projeto executivo atualizado, em consonância com o disposto nos arts. 6º, inciso X, e 66 da Lei 8.666/1993;
9.3. dar ciência deste Acórdão à Valec Engenharia Construções e Ferrovias S.A., e aos responsáveis; e
9.4. arquivar o presente processo, com fundamento no art. 169, inciso V, do Regimento Interno do Tribunal.

Auditoria realizada, no âmbito do Fiscobras/2019, na Ferrovia de Integração Oeste-Leste (Fiol) com o objetivo de fiscalizar as obras de construção do Lote 7F, localizado no segmento entre Caetité-BA e Barreiras-BA.

Valec Engenharia, Construções e Ferrovias S.A.

3. Responsáveis: Jessé Motta Carvalho Filho (CPF XXX.709.165-XX); Mário Rodrigues Junior (CPF XXX.388.828-XX).

13.1. Ministros presentes: Bruno Dantas (na Presidência), Walton Alencar Rodrigues, Augusto Nardes, Aroldo Cedraz, Raimundo Carreiro e Jorge Oliveira.
13.2. Ministros-Substitutos convocados: Augusto Sherman Cavalcanti (Relator) e André Luís de Carvalho.
13.3. Ministros-Substitutos presentes: Marcos Bemquerer Costa e Weder de Oliveira.

AUGUSTO SHERMAN

Tratam os autos de Auditoria realizada, no âmbito do Fiscobras/2019, na Ferrovia de Integração Oeste-Leste (Fiol) com o objetivo de fiscalizar as obras de construção do Lote 7F, localizado no segmento entre Caetité-BA e Barreiras-BA. 
2.	O trabalho consistiu na verificação da execução do Contrato 60/2010, celebrado com o Consórcio Oeste Leste Barreiras, no valor de R$ 535.729.183,11 (data base: set/2009) , para a implantação do subtrecho entre o Rio das Fêmeas (km 504 + 800) e a estrada vicinal de acesso à BR-135 (km 665 + 920) , com extensão de 161,12 km.
3.	Os achados de auditoria constatados foram descritos no Relatório de Fiscalização 88/2019 (peça 42) elaborado pela Secretaria de Fiscalização de Infraestrutura Portuária e Ferroviária, nos seguintes termos (SeinfraPortoFerrovia) :
	
	" III.  Achados de auditoria 
III.1. Descumprimento de determinação exarada pelo TCU.
 (...) 
III.1.2. Situação encontrada: 
Constatou-se que as providências informadas pela Valec e que embasaram o Acórdão 1022/2014-TCU-Plenário, que decidiu pela revogação da medida cautelar que determinava à Valec a adoção de providências imediatas no sentido de suspender a execução do contrato 60/2010 (Lote 7F) exarada nos Acórdãos 2.371/2011 e 3.301/2011, ambos do Plenário do TCU, não foram implementadas.
Verificou-se que, apesar da conclusão do projeto executivo, a planilha de medição do contrato, que contém todos os quantitativos de serviços que serão executados na obra, não contempla as alterações advindas do aprimoramento dos estudos realizados pela Valec em decorrência das determinações do TCU. Os quantitativos da planilha continuam baseados no projeto básico, com exceção dos itens aditivados.
III.1.2.1. Histórico
No âmbito do Fiscobras 2011 (TC Processo 016.731/2011-5) , foram fiscalizados os Lotes 5FA, 5F, 6F e 7F da Fiol, onde foram constatadas irregularidades nos projetos básicos dos referidos lotes, em especial a insuficiência de estudos prévios para a definição do traçado, insuficiência de sondagens para caracterização do solo, seleção de método construtivo antieconômico para a produção de concreto, insuficiência de estudos para definição das jazidas de areia e brita, inclusão na planilha orçamentária de 'serviços por administração' sem a identificação do objeto a ser executado e ausência de projeto e dimensionamento das obras de arte especiais.
Diante das irregularidades apontadas, o Plenário desta Corte, por meio do Acórdão 2371/2011-TCU-Plenário, de relatoria do ministro Weder de Oliveira, determinou à Valec, em sede de medida cautelar, que adotasse providências imediatas no sentido de suspender a execução dos contratos 58/2010 (Lote 5F) , 59/2010 (Lote 6F) , 60/2010 (Lote 7F) e 85/2010 (Lote 5FA) , até deliberação final por parte desta Corte de Contas.
Posteriormente, por meio do Acórdão 3301/2011-TCU-Plenário, de 7/12/2011, ao analisar a resposta da oitiva da Valec sobre as irregularidades que fundamentaram a adoção da medida cautelar, esta Corte manteve a suspensão dos contratos e determinou à Valec que:
9.2.1. informe ao Tribunal, no prazo de 30 (trinta) dias, acerca da eventual rescisão do Contrato 59/2010 (lote 6) , apresentando os documentos comprobatórios; 
9.2.2. avalie a possibilidade de realizar o dimensionamento, a verificação e o cálculo estrutural de todas as peças da super, meso e infraestrutura das obras de artes especiais na fase de projeto básico, bem como de promover a respectiva alteração na Especificação de Projeto 80-EG- 000A-11-000, que estabelece que tais serviços são realizados somente na fase de projeto executivo; 
9.2.3. conclua os projetos executivos dos lotes 5, 5A, 6 e 7 e apresente ao Tribunal tão logo estejam concluídos, contemplando, necessariamente, os estudos e impacto financeiro de cada uma das ações abaixo:
9.2.3.1. definir o traçado que será executado nos lotes 6 e 7, com base em princípios de viabilidade técnica e econômica, contemplando estudo de traçado alternativo (imediações da BA-462) definido na fase de projeto do lote 7;
9.2.3.2. elaborar as composições de preços unitários para a produção dos diversos concretos com central fixa de concreto com produção de 180 m³/h, central móvel de concreto com produção de 60 m³/h e com caminhão betoneira no próprio local da aplicação;
9.2.3.3. promover estudo para cada uma das obras de arte especiais, levando em conta as distâncias de transporte, e selecionar a metodologia para produção dos concretos que for mais vantajosa para a Administração Pública;
9.2.3.4. promover estudo para quantificar os serviços de escavações de materiais de 1ª, 2ª, 3ª categorias e solos moles, permitindo o conhecimento real dos quantitativos e serviços necessários para os lotes 5, 6 e 7;
9.2.3.5. realizar sondagens em todas as obras de arte especiais dos lotes 5, 5A, 6 e 7, em quantidade compatível com a extensão e quantidade de apoios de cada uma das obras de artes especiais;
9.2.3.6. concluir os projetos executivos das obras de artes especiais dos lotes 5, 5A, 6 e 7, contemplando as soluções de fundações e dimensionamento das estruturas, com detalhamento da metodologia construtiva (ex: moldada in loco x pré-moldada) ;
9.2.3.7. concluir os estudos de localização das jazidas de areia e brita, que deveriam ter sido realizados na fase de projeto básico, a fim de verificar as reais distâncias de transporte que serão utilizadas nos serviços explícitos de transportes e nas composições que possuem composições auxiliares de transporte, e exemplo dos dormentes de concreto, considerando o real posicionamento dos canteiros de obras;
9.2.3.8. estudar a viabilidade técnica e econômica de se utilizar a areia artificial, subproduto da britagem, na composição dos concretos, juntamente com a areia natural, contemplando a redução das distâncias de transporte; e
9.2.3.9. excluir os 'Serviços por Administração' das planilhas contratuais dos lotes 5, 6 e 7;
9.2.4. avalie e apresente suas conclusões quanto à repercussão das alterações que já foram ou que serão implementadas no traçado da ferrovia sobre o custo da obra e as características do objeto contratado, considerando todos os questionamentos apresentados no relatório de auditoria e as medidas corretivas propostas pela Secob-4 no item 3.1.8 do mesmo relatório fiscalização;
9.2.5. à luz dessa avaliação, se posicione quanto a continuidade ou não dos contratos em execução, justificando suas conclusões quanto aos aspectos jurídico, técnico e econômico;
No Fiscobras 2012, os mesmos lotes foram objeto da fiscalização 274/2012 (TC Processo 007.287/2012-7) , com o objetivo principal de verificar as providências adotadas pela Valec para regularização da situação da obra. 
Na referida fiscalização constatou-se que as medidas corretivas propostas por este Tribunal não foram integralmente cumpridas e foi informado que a documentação apresentada pela Valec seria analisada nesse processo. 
Em 18/7/2012, por intermédio do Acórdão 1866/2012-TCU-Plenário, de 18/7/2012, manteve-se a medida cautelar determinada pelo Acórdão 2371/2011-TCU-Plenário até a deliberação final. No voto condutor, o Ministro-Relator concluiu que: 
Por fim, concluo que a manutenção da medida cautelar determinada e da classificação dos contratos como IG-P é essencial para resguardar o erário, até que as medidas saneadoras estipuladas no Acórdão 3301/2011-TCU-Plenário sejam integralmente implementadas e seus reflexos tenham sido contemplados nas planilhas contratuais dos lotes 5, 5A, 6 e 7. (grifo nosso) .
No Fiscobras 2013, as medidas saneadoras foram novamente analisadas por meio da fiscalização Fiscalis 193/2013, no âmbito do TC Processo 007.971/2013-3. O referido processo não foi objeto de deliberação do Plenário, tendo sido apensado definitivamente ao processo TC Processo 016.731/2011-5, em 27/9/2013. 
Após o término da Fiscalização 193/2013, a Valec apresentou sucessivos novos elementos relativos ao cumprimento das determinações do Acórdão 3301/2011-TCU-Plenário no que diz respeito aos Lotes 5F e 5FA.
Após analisar os documentos, a unidade instrutiva manifestou-se pela manutenção da medida cautelar em vigor, por entender que a Valec não teria cumprido integralmente as medidas saneadoras determinadas no Acórdão 3301/2011-TCU-Plenário. 
A partir deste momento, a comprovação e análise do cumprimento das determinações ocorreu individualizada por cada lote. 
Consoante registrado no Voto do Acórdão 2700/2013-TCU-Plenário, de 2/10/2013, com base em elementos apresentados pela Valec após a instrução da SecobHidroferrovia, atual SeinfraPortoFerrovia, o Ministro-Relator Weder de Oliveira concluiu que, embora as determinações dirigidas à entidade não tivessem sido integralmente cumpridas, as medidas apresentadas até então pela entidade reduziram as incertezas e os riscos a um nível que justificaria a revogação da medida acautelatória que incidia sobre o Lote 5F. 
Posteriormente, por meio do Acórdão 3376/2013-TCU-Plenário, de 9/12/2013, após análise da oitiva da Valec e do consórcio construtor, este Tribunal decidiu revogar a medida cautelar que determinava a suspensão da execução do Contrato 85/2010 (Lote 5FA) . Na ocasião, o Ministro-Relator expôs que as sucessivas manifestações da Valec juntadas aos autos, evidenciaram que as ações empreendidas pela entidade em cumprimento aos Acórdãos 2.371/2011 e 3.301/2011, ambos do Plenário do TCU, reduziram as incertezas e os riscos a um nível que, considerando os benefícios advindos da continuidade das obras, justificaria a revogação da medida cautelar.
A Valec, em 14/3/2014, protocolou o Ofício 797/2014-PRESI (TC Processo 016.731/2011-5, (peça386) no intuito de demonstrar o cumprimento das determinações constantes do Acórdão 3301/2011-TCU-Plenário e, consequentemente, e pleitear a revogação da medida cautelar em vigor para os Lotes 6F e 7F. 
Por meio do Ofício 797/2014-Presi, a Valec encaminhou os Memorandos 169/Supro e 209/Supro e forneceu, entre outros documentos, quadro-resumo elaborado pela Superintendência de Projetos da Valec (Supro) com o comparativo entre o preço estimado da obra nos projetos básico, executivo e complementar (projeto executivo incorporando o resultado das sondagens complementares) e planilha de quantitativos e preços dos Lotes 6F e 7F dos projetos básico, executivo e complementar.
Com base nesses novos elementos, a unidade técnica concluiu que embora a Valec não tenha comprovado cumprimento integral das determinações a que alude o Acórdão 3301/2011-TCU-Plenário, as incertezas e riscos associados à execução dos Lotes 6F e 7F foram reduzidos, situação fática semelhante àquela que baseou a decisão de revogar a cautelar dos Lotes 5F e 5FA.
Dessa forma, o Plenário, em 16/4/2014, por meio do Acórdão 1022/2014-TCU-Plenário, decidiu revogar a medida cautelar que determinava a suspensão da execução dos Lotes 6F e 7F da Fiol. Na oportunidade, o Ministro Relator registrou em seu voto que as ações empreendidas pela empresa em cumprimento aos Acórdãos 2.371/2011 e 3.301/2011, ambos do Plenário do TCU, reduziram as incertezas e os riscos a um nível que, considerando os benefícios advindos da continuidade das obras, justificaria a revogação da medida cautelar.
III.1.2.2. Análise técnica
Em resumo, conforme relatado, o TCU determinou medida cautelar para a paralisação da execução das obras do Lote 7F até que as medidas saneadoras estipuladas fossem integralmente implementadas e seus reflexos tivessem sido contemplados na planilha contratual.
Com o objetivo de revogar essa cautelar que impedia a execução do Lote 7F, objeto desta fiscalização, a Valec apresentou diversos documentos demonstrando os estudos que foram feitos com o objetivo de mitigar as irregularidades encontradas pelo TCU e se comprometendo a implementar as alterações necessárias. 
Entretanto, na presente fiscalização, durante a análise da execução da obra, contatou-se que as providências informadas pela Valec que fundamentaram a percepção de redução das incertezas e riscos associados à execução do Lote 7F e que, consequentemente, ocasionaram a revogação da medida cautelar imposta pelo TCU, ainda não foram integralmente implementadas. 
Na planilha de medição do contrato foi possível constatar que os quantitativos ainda estão embasados no projeto básico, ou seja, as informações apresentadas e os estudos realizados pela Valec não tiveram reflexos financeiros na planilha contratual durante a execução da obra.
Dessa maneira, os efeitos reais das medidas determinadas pelo TCU não se efetivaram. O orçamento apresentado após a conclusão das sondagens complementares, que reduziria o valor contratual de R$ 535.729.183,11 para R$ 487.389.773,23 (Evidência 12) , não passou de uma peça informativa para convencimento do Tribunal, não tendo provocado qualquer reflexo financeiro. 
Mostra-se possível corroborar este entendimento observando a planilha de medições 68, de março de 2019 (peça 17) . As quantidades e valores da coluna 'Contrato inicial + T.A.' ou estão com o valor do contrato inicial baseado no projeto básico, ou têm novos valores frutos dos termos aditivos, sem relação com os valores do projeto executivo.
O quadro a seguir apresenta os 9 (nove) termos aditivos do contrato de construção 60/2010 aprovados até o momento.
	T.A´s
	Data da assinatura
	Objeto
	Valor Previsto (P0+T.A.) 

	1
	8/11/2010
	Devolução de prazo
	535.729.183,11

	2
	7/8/2014
	Itens com alteração de quantidade, itens repactuados e itens novos
	522.467.596.69

	3
	25/5/2015
	Itens com alteração de quantidade, itens suprimidos e itens novos
	535.546.902,72

	4
	6/11/2015
	Retirada de consorciada
	535.546.902,72

	5
	23/10/2015
	Itens com alteração de quantidade, itens repactuados e itens novos
	539.558.288,01

	6
	19/10/2015
	Aditamento de prazo
	539.558.288,01

	7
	25/7/2017
	Itens com acréscimo de quantidade
	543.484.383,95

	8
	5/12/2017
	Adequação de item
	543.484.383,95

	9
	6/8/2018
	Aditamento de prazo, itens com acréscimo de quantidade
	587.976.709,11

Fonte: Relatório de Atividades Técnicas da Supervisora - Março 2019 (Evidência 2) 
Analisando os termos aditivos, verifica-se que era de amplo conhecimento a necessidade de realizar os ajustes na planilha orçamentária para atender as determinações do TCU.
Verifica-se que dos 9 (nove) termos aditivos, 8 (oito) ocorreram posteriormente à revogação da medida cautelar por meio do Acórdão 1022/2014-TCU-Plenário e, consequentemente, posteriormente à conclusão do projeto executivo.
Quando da aprovação do 2º Termo Aditivo, por meio de carta da supervisora à Valec encaminhando o pleito da construtora, a empresa supervisora do Lote 7F, STE Serviços Técnicos de Engenharia S.A., registrou (Evidência 3, p. 3) :
Enfatizamos que o presente 'Termo Aditivo' atende parcialmente as alterações contratuais constantes do Acórdão 1022/2014-TCU-Plenário. Dos itens constantes do quadro resumo da página 17 do referido Acórdão foram atendidos: 
9.2.3.5 Sondagens nas OAE;
9.2.3.6 Projetos executivos das OAE;
9.2.3.9 Exclusão dos serviços por administração;
Já os itens:
9.2.3.1 Definição do traçado da ferrovia;
9.2.3. 7 Estudos de localização das jazidas de areia e brita;
9.2.3.3 Definição da metodologia mais vantajosa para a produção de concreto OAE;
9.2.3.2 Composição de preços unitários para produção de concreto OAE;
9.2.3.4 Estudo de solos moles;
9.2.3.4 Estudos dos quantitativos dos materiais de escavação;
Não foram contemplados neste Termo Aditivo, deverão ser objeto de um próximo Termo Aditivo.
O mesmo alerta foi registrado pela supervisora na ocasião do envio do 3º Termo Aditivo (Evidência 6, p. 9) . 
Em que pese a informação de que os futuros termos aditivos iriam contemplar os demais ajustes solicitados pelo TCU, nota-se que após o 4º Termo Aditivo não houve mais nenhuma menção ou alteração no contrato de forma a dar pleno cumprimento às inconsistências verificadas pelo TCU. 
De fato, a simples menção a ajustes futuros não seria suficiente para postergar indefinidamente a sua implementação, até porque com a conclusão do projeto executivo e a definição dos novos quantitativos de cada um dos serviços, a medida esperada seria a imediata adequação da planilha contratual, o que poderia ter ocorrido já no 2º Termo Aditivo. 
Ocorre que até o momento desta fiscalização, nenhum dos termos aditivos refletiu na planilha de medição do contrato os ajustes que foram determinados pelos Acórdãos 2.371/2011 e 3.301/2011, ambos do Plenário do TCU. 
Dessa forma, conforme as evidências apresentadas, a equipe de auditoria do TCU não identificou nenhuma ação da Valec para implementar e dar efetividade às providências informadas em atendimento aos Acórdãos 2.371/2011 e 3.301/2011, ambos do Plenário do TCU e que embasaram a revogação da medida cautelar por meio do Acórdão 1022/2014-TCU-Plenário.
III.1.2.3. Responsabilização
Apesar de a irregularidade apresentada perdurar até a presente fiscalização, verifica-se que, enquanto a execução do contrato estava cautelarmente suspensa, a então gestão da Valec empreendeu um esforço para atender as determinações deste Tribunal, apresentando documentação para demonstrar o cumprimento das medidas necessárias e assumindo compromissos de implementar aquelas medidas ainda pendentes de integral atendimento.
Dessa forma, será evidenciado, com base nos documentos enviados ao TCU e nas competências previstas no regimento interno da Valec, quais eram os setores responsáveis por implementar as medidas necessárias para o atendimento aos Acórdãos 2371/2011 e 3.301/2011, ambos do Plenário do TCU.
Em 16/10/2013, quando a execução da obra ainda estava suspensa, a Valec apresentou a Nota Técnica 54/2013-Supro (evidência 1) . A Nota foi elaborada pela Superintendência de Projetos e recebeu a concordância do Diretor de Planejamento. 
A Nota Técnica 54/2013-Supro informou que a Valec já havia concluído os estudos e atendido diversas determinações do Tribunal. Também apresentava um quadro com o reflexo financeiro total das alterações advindas das determinações do TCU no contrato do Lote 7F, com variação de menos R$ 80.119.421,32 no valor total do contrato (evidência1, p.17) .
A conclusão da nota deixou explicita a necessidade e o conhecimento da Valec sobre a obrigação de dar efetividade aos trabalhos realizados (evidência1, p.17) : 'Os resultados dos estudos realizados, no que for pertinente, deverão ser imediatamente incorporados ao respectivo contrato de construção, por meio da celebração de termos aditivos'.
Em seguida, em 27/1/2014, foi enviada a Nota Técnica 4/2014-Supro (Evidência 10, p. 4-14) , elaborada pela Gerência de Projetos em conjunto com a Superintendência de Projetos, passando pela aprovação da Diretoria de Planejamento.
O objetivo da nota era apresentar esclarecimentos adicionais aos elementos já apresentados pela Valec no curso do processo TC Processo 016.731/2011-5 para justificar a liberação das obras dos Lotes 6F e 7F.
Por fim, em 14/3/2014, a Valec encaminhou, por meio do Ofício 797/2014-Presi, os memorandos 209/Supro e 169/Supro, que consolidaram o entendimento do Plenário do TCU em revogar a medida cautelar que suspendia a execução dos Lotes 6F e 7F (evidência 11) .
O Diretor Presidente da Valec informou no Ofício 797/2014-Presi: 
 (...) 
2. Nesse sentido, encaminhamos cópia do Memorando nº 209/SUPRO, de 13/3/2014, onde a Superintendência de Projetos informa os ajustes de distribuição de massa aprovados, bem como os preços totais dos serviços de terraplenagem. Cabe destacar que foram corrigidos os custos referentes ao item superestrutura, que continham erro material. 
3. Considerando as informações acima, esta empresa entende que tomou todas as providências necessárias para sanar eventuais distorções no projeto básico dos referidos lotes e que não mais persiste o cenário que teria culminado na suspensão da execução dos serviços. 
4. Por esse motivo, solicitamos os bons préstimos de V. Sª. no sentido de priorizar a análise do presente processo, tendo em vista a relevância e urgência da imediata retomada das obras de tão importante ferrovia do nosso País.
Já o Superintendente de Projetos (Supro) , por meio do Memorando 169/Supro, informou que o projeto executivo do Lote 7F foi concluído e que já foi aprovado pela Supro e que, conforme regulamentação da Valec, prescindem de aprovação pela Diretoria Executiva, encaminhando em anexo planilha comparativa dos quantitativos do projeto básico e executivo (evidência 12) .
Por meio do Memorando 209/Supro, o Superintendente de Projetos destacou:
 (...) 
4. Desta forma, os custos finais são: 
¿ Lote 06: R$ 593.280.237,51 com acréscimo de 3,16% em relação ao contratado, na mesma data base;
¿ Lote 07: R$ 487.389.773,23 com redução de 9,02% em relação ao contratado, na mesma data base.
Vale ressaltar que com a conclusão do projeto executivo e apresentação dos custos finais, aquela estimativa apresentada na Nota Técnica 54/2013-Supro (Evidência 1) foi superada. 
Dessa maneira, resta evidente o papel desempenhado pela Supro no atendimento das determinações do TCU, em conformidade com as competências estabelecidas no Regimento Interno da Valec vigente à época, conforme trecho a seguir (evidência 22) :
Superintendência de Projetos 
Art. 51. À Superintendência de Projetos compete: 
I - analisar, coordenar e supervisionar estudos, projetos básicos e projetos executivos para os empreendimentos da VALEC; 
II - elaborar e manter atualizada uma base de dados com informações georreferenciadas, representativa dos empreendimentos ferroviários; 
III - desenvolver pesquisas e estudos nas áreas de engenharia da infraestrutura do modal ferroviário, considerando, inclusive, os aspectos relativos ao meio ambiente; 
IV - definir padrões e normas técnicas para o desenvolvimento e controle de projetos de engenharia de obras ferroviárias; 
V - analisar, coordenar e supervisionar a revisão de projetos de obras em fase de execução; e 
VI - pesquisar, acompanhar e avaliar os custos de empreendimentos ferroviários.
Contudo, conforme demonstrado na análise técnica, as medidas apresentadas não foram implementadas, mesmo a própria Valec tendo relatado que os resultados dos estudos deveriam ser imediatamente incorporados ao respectivo contrato de construção, por meio da celebração de termos aditivos (evidência 1, p. 17) .
Nesse sentido, com a revogação da medida cautelar, por meio do Acórdão 1022/2014-TCU-Plenário, o 2ª Termo Aditivo teria sido o momento adequado para incorporar os estudos ao contrato, dando assim efetividade às determinações do TCU.
Destaca-se a carta 77-STE/Lote 7, enviada em 13/11/2014 pela empresa supervisora à Valec, que enfatiza o atendimento apenas parcialmente as alterações contratuais constantes do Acórdão 1022/2014-TCU-Plenário e que os itens não contemplados deveriam ser objeto de um próximo termo aditivo, sem justificar qualquer motivo para o adiamento dessas medidas (evidência 3, p.3) .
Apesar de o 2º Termo Aditivo servir de marco temporal para definir uma oportunidade de incorporar os resultados apresentados ao contrato, não se pode concluir diretamente que os responsáveis pelo 2º Termo Aditivo são os responsáveis pela irregularidade aqui tratada.
O 2° Termo Aditivo seguiu o fluxo ordinário das demais alterações contratuais. Um termo aditivo, via de regra, se origina de uma demanda apresentada pelo consórcio construtor. A empresa supervisora do lote analisa e se manifesta sobre essa demanda, encaminhando-a à fiscalização da Valec que, por sua vez, também se manifesta sobre a sua pertinência e a encaminha aos níveis de direção da empresa para aprovação. Tais níveis compreendem especialmente a Superintendência de Projetos, vinculada, à época, à Diretoria de Planejamento (Diplan) , e a Superintendência de Construção, vinculada, à época, à Diretoria de Engenharia (Diren) .
Ocorre que como os ajustes em questão originaram-se de determinações desta Corte, o fluxo do termo aditivo deveria advir da Diretoria de Engenharia e da Superintendência de Construção, ou para iniciar um termo aditivo que desse efetividade às determinações do Tribunal, ou praticando ato administrativo para exigir que a construtora apresentasse um termo aditivo com esse efeito.
As competências da Diretoria de Engenharia e da Superintendência de Construção são transparentes ao definir essas responsabilidades, como se verifica a seguir (evidência 23) : 
Diretoria de Engenharia
Art. 30. À Diretoria de Engenharia compete: 
I - administrar, gerenciar, planejar, executar e controlar as obras de construção, adequação de capacidade, ampliação, manutenção e restauração de ferrovias outorgadas e/ou sob a responsabilidade da VALEC; 
 (...) 
VI - zelar para que sejam atendidos em tempo hábil todos os requerimentos provenientes do Ministério dos Transportes, do Poder Legislativo e seus componentes, assim como, os requerimentos, acórdãos e decisões dos órgãos de controle dos Poderes Executivo e Legislativo, do Poder Judiciário e do Ministério Público, afetos a esta Diretoria; 
 (...) 
Superintendência de Construção 
Art. 39. À Superintendência de Construção compete: 
 (...) 
VII - propor as adequações e correções de ordem técnica dos projetos das obras em execução, que necessitarem de avaliação e aprovação da superintendência de Projetos - SUPRO; 
 (...) 
X - acompanhar e coordenar as análises técnicas relativas aos serviços contratados, com vistas às alterações de projeto em fase de obra, promovendo adequações de aditivos aos contratos para aprovação da Diretoria; 
 (...) 
Dessa maneira, resta evidente que a responsabilidade por dar início ao processo, que culminaria com a celebração de um termo aditivo que ajustaria o valor contratual ao apresentado ao fim dos estudos e projetos determinados por esta Corte de Contas, era da Superintendência de Construção e da Diretoria de Engenharia à época.
Entretanto, entende-se razoável, preliminarmente à realização de audiência dos responsáveis identificados, a proposta de oitiva da Valec para que no prazo de 15 (quinze) dias apresente manifestação sobre o descumprimento de determinação exarada por esta Corte de Contas por intermédio do Acórdão 2371/2011-TCU-Plenário e 3.301/2011-TCU-Plenário, haja vista a não elaboração e assinatura de aditivo ao Contrato 60/2010 com a finalidade de formalizar os ajustes decorrentes da realização do projeto executivo e de estudos complementares, de modo que as medidas saneadoras estipuladas pelo TCU fossem integralmente implementadas e que os seus reflexos tivessem sido contemplados na planilha contratual.  
 (...) 
III.2. Quantitativos inadequados na planilha orçamentária.
 (...) 
III.2.2. Situação encontrada: 
Conforme já mencionado no achado anterior (III.1) , a atual planilha de medições dos serviços integrantes do Contrato 60/2010, referente ao Lote 7F, ainda está baseada no projeto básico, desconsiderando informações mais recentes como aquelas relativas ao projeto executivo (revisão 6) encaminhadas a este Tribunal por meio do Ofício 797/2014-Presi, de 14/3/2014 (Evidências 11 e 12) .
No presente caso, a elaboração do projeto executivo contou com aprofundamento dos estudos a respeito do trecho, de forma que houve alterações significativas em relação ao projeto básico utilizado na licitação, como a alteração no traçado da ferrovia e nos quantitativos de materiais de escavação. 
O projeto executivo de terraplenagem contou com aprofundamento das investigações geotécnicas ao longo da ferrovia em atendimento ao item 9.2.3.4 do Acórdão 3301/2011-TCU-Plenário, que determinou à Valec que promovesse estudo para quantificar os serviços de escavações de materiais de 1ª, 2ª e 3ª categorias e solos moles, permitindo o conhecimento mais preciso dos quantitativos e serviços necessários para os Lotes 5F, 6F e 7F. 
A alteração do traçado da ferrovia contou com levantamentos e estudos realizados para atender ao item 9.2.3.1 do Acórdão 3301/2011-TCU-Plenário, que determinou à Valec que definisse o traçado que seria executado nos Lotes 6F e 7F, com base em princípios de viabilidade técnica e econômica, contemplando estudo de traçado alternativo definido na fase de projeto do Lote 7F (TC Processo 016.731/2011-5, peça 299, p. 6) .
Foi então definida uma nova geometria, denominada Variante da Serra Geral, devido à necessidade de adaptação do traçado à nova diretriz estabelecida para o Lote 8F. O traçado do Lote 7F foi então concluído com uma redução de 15,44 km, terminando no Pátio de Barreiras, no Estado da Bahia. 
A Valec estimou, por meio da Nota Técnica 54/2013-Supro, que o reflexo financeiro dessa variação no traçado, descontado o item terraplenagem, seria uma redução da ordem de R$ 44 milhões, ou 8,2%, do valor do Contrato 60/2010. Com relação à nova estimativa dos materiais de escavação, a redução seria de aproximadamente R$ 38 milhões (Evidência 1, p. 17, valores a preços iniciais, data base setembro de 2009) .
Ressalta-se que esse reflexo financeiro decorrente da alteração do traçado ainda não estava incorporado na planilha do projeto executivo constante da Evidência 12.
Na conclusão da Nota Técnica 54/2013-Supro, a Valec afirmou que 'os resultados dos estudos realizados, no que for pertinente, deverão ser imediatamente incorporados ao respectivo contrato de construção, por meio da celebração de termos aditivos' (Evidência 1, p. 19) .
Esperava-se que, após sensível alteração nos quantitativos dos serviços contratados, bem como a inclusão de novos itens e exclusão de outros, como se observa na mencionada planilha do projeto executivo, a Valec já tivesse formalizado um termo aditivo de modo que o Contrato 60/2010 retratasse as reais obrigações a serem cumpridas entre as partes, mas isso não ocorreu.
Na Tabela 1, a seguir, são comparados os preços dos diversos grupos de serviços previstos nos projetos básico e executivo (Evidência 12) com aqueles do Contrato 60/2010 e da Medição 68, de março de 2019 (peça 17) .
	Tabela 1 - Comparativo dos Projetos Básico, Executivo e Medição 68 (R$, base set/2009) 

	Item
	Descrição
	Proj. básico = Contrato inicial
	Projeto executivo
	Contrato final (após TA09) 
	Medição 68 (acumulado) 

	8
	Superestrutura
	198.822.520,57
	211.794.971,97
	177.942.748,63
	24.156.489,37

	3
	Terraplenagem
	140.524.020,04
	102.304.140,02
	188.843.744,02
	79.710.048,04

	5
	Drenagem
	58.667.296,15
	38.116.966,64
	69.308.254,70
	14.792.388,85

	7
	Obras complementares
	56.750.282,51
	48.246.747,40
	56.750.282,53
	12.707.806,67

	10
	Obras de arte especiais
	39.312.664,18
	42.408.511,94
	40.744.975,25
	995.115,05

	2
	Serviços preliminares
	14.913.463,60
	14.689.752,52
	14.913.463,61
	7.109.653,55

	6
	Obras de arte correntes
	11.862.388,99
	14.353.404,30
	9.700.456,61
	4.243.534,81

	1
	Mobil. instal. e adm. local
	8.943.106,61
	8.943.106,67
	24.421.635,73
	16.024.019,83

	4
	Pavimentação
	5.351.148,46
	5.949.879,79
	5.351.148,53
	-

	9
	Serviços por administração
	582.292,00
	582.292,00 
	-
	-

		TOTAL
	535.729.183,11
	487.389.773,23
	587.976.709,61
	159.739.056,17

	Fonte: Planilha de quantitativos comparativos - Lote 7F da Fiol (Evidência 12) e Medição 68 (peça 17) 

Pode-se observar, na Tabela 1, que o valor atual do Contrato 60/2010, após o Termo Aditivo 9, está aproximadamente R$ 52,2 milhões acima do inicialmente contratado e R$ 100,6 milhões (20,6%) acima do projeto executivo. O maior responsável por esse aumento é o item 3 - Terraplenagem que, em vez de ter sido reduzido de R$ 38,2 milhões, foi aumentado em R$ 48,3 milhões. Atualmente, a terraplenagem está contratada por R$ 188,8 milhões, ou seja, um valor R$ 86,5 milhões maior que aquele estimado no projeto executivo.
Conforme já abordado no achado anterior, observa-se que os termos aditivos estão sendo celebrados à medida das necessidades de execução da obra, não para colocar o contrato de acordo com o projeto executivo, nem com os estudos realizados em cumprimento às determinações do TCU.
Questionada a respeito por meio do Ofício de Requisição 3-88/2019, a Valec reconheceu que ainda não formalizou essas alterações, mas que elas seriam realizadas no próximo termo aditivo (10º) que já estava em andamento (Ofício 2.171/2019-Presi, peça 15, p. 4-5) :
Em relação à planilha de medição e aos quantitativos de terraplenagem (item 1.2) :
1.2.1 - Informa-se que os quantitativos de terraplenagem da planilha de medição ainda se encontram em conformidade com o Projeto Básico e não com a última revisão do Projeto Executivo (Revisão 6) , pois as adequações dos quantitativos são realizadas por meio de Termos Aditivos conforme a necessidade da obra, independentemente da última revisão do Projeto Executivo. Cabe salientar que se encontra em tramitação o Termo Aditivo nº 10 do contrato nº 060/10 onde serão feitas as adequações conforme o Projeto Executivo revisado (Revisão 6) , porém a rotina executiva poderá implicar em novas revisões de projetos tendo em vista que o atual avanço físico do lote é inferior aos 30,00%.
1.2.2 - Corroborando a posição informada no item 1.2.1, no Termo Aditivo nº 9, adequaram-se os quantitativos de alguns itens que já não atenderiam a demanda das medições subsequentes das obras do Lote 7F, alinhando os itens aditados as quantidades do Projeto Executivo em sua última revisão.
Ainda em relação ao item 1.2.2, quanto às quantidades dos demais serviços de terraplenagem, revisadas pelo projeto executivo (suprimidos, reduzidos ou até mesmo acrescidos) , em consonância com a preocupação manifestada pelo TCU em seus questionamentos, informa-se que todos esses serviços serão adequados as quantidades do projeto executivo, também em sua última revisão, no Termo Aditivo nº 10, próxima alteração contratual a ser celebrada, a qual já se encontra em andamento. Destaca-se, porém, que as adequações que serão realizadas não necessariamente refletirão os exatos valores apurados pela SUPRO em sua Nota Técnica nº 054/2013 encaminhada ao TCU por meio do Ofício Nº 2141/2013-PRESI, pois, o Termo Aditivo nº 10 será efetuado com base na revisão mais recente do projeto executivo, consideradas as naturais adequações de quantidades realizadas para atendimento das necessidades executivas das obras.
Item 1.3 - Acerca da questão suscitada pelo do Tribunal de Contas da União no item 1.3 de seu Ofício de Requisição, quanto a não adequação da planilha para supressão dos serviços decorrentes da redução de 15,44 km no traçado do Lote 7F referente a Variante da Serra Geral, informa-se que tal ajuste será realizado no próximo termo aditivo contratual em atendimento ao questionamento do TCU, de acordo com a última revisão do projeto executivo, consideradas as naturais adequações de quantidades realizadas para atendimento das necessidades executivas das obras, as quais serão incluídas no as built do empreendimento com as devidas justificativas técnicas.
III.2.2.1. Comparação entre o projeto básico, projeto executivo, planilha de medição atualizada do Contrato 60/2010 e a medição de março de 2019 do Contrato 60/2010 (Medição 68) 
Analisando especificamente os serviços de escavação, observa-se na planilha comparativa dos projetos básico, executivo, planilha de medição atualizada do Contrato 60/2010 e Medição 68, de março de 2019 (evidência 23) , que o valor total do item 3.2 da planilha, referente ao material de 2ª categoria, foi contratado inicialmente por R$ 42,9 milhões (contrato baseado nos quantitativos previstos no projeto básico que fundamentou a licitação) . 
De acordo com os quantitativos do projeto executivo apresentado ao TCU em 2014, o item 3.2 deveria ter sido reduzido para menos de R$ 1 milhão, mas o valor contratual é atualmente R$ 51 milhões, sendo que já foram medidos R$ 31,7 milhões.
Desconsiderando o efeito da inclusão do novo item 3.2.4 - Demolição de Blocos de Rocha a frio com rompedor hidráulico, não previsto nos projetos básico e executivo, no item 3.2 já foram medidos mais de R$ 23 milhões acima do previsto no projeto executivo.
Como não foi celebrado nenhum termo aditivo para reduzir os quantitativos do contrato para aqueles previstos no projeto executivo, não foi necessário sequer um aditivo para que pudessem ser medidos mais de R$ 23 milhões acima do valor que, esperava-se, fosse uma estimativa mais precisa da Valec para o item 3.2.
Praticamente todos os serviços compreendidos no item 3.2 foram já foram medidos em volumes superiores aos previstos no projeto executivo. Tomando como exemplo o item 3.2.3 - Momento de Transporte para DMT>5000, em que o projeto básico previu quantitativo de 11.413.608,32 m³xkm, já foram medidos 8.923.103,32 m³xkm, apesar desse item ter sido completamente suprimido no projeto executivo.
A mesma situação ocorre com alguns itens relativos ao material de 1ª categoria, como os itens 3.1.1.2, 3.1.1.3 e 3.1.1.13.
Observa-se, na mesma planilha (evidência 23) , que foram celebrados aditivos para aumentar os quantitativos de itens de modo a possibilitar a sua execução em volumes superiores aos inicialmente contratados, a exemplo dos itens 3.1.1.4, 3.1.1.5, 3.1.1.7, 3.1.1.8, 3.1.1.9, 3.1.1.10 e 3.1.1.11. 
É evidente que, na atual situação, os itens de serviços e seus quantitativos e, consequentemente, o valor do Contrato 60/2010 não refletem as reais necessidades da obra, o que gera graves efeitos como falta de transparência e fragilização dos controles da execução, o que pode propiciar, por exemplo a realização e medição de serviços em desacordo com o projeto executivo, sem serem submetidas a uma análise mais rigorosa como aquela efetuada quando da formalização de uma alteração contratual por meio de termo aditivo. 
Deve-se considerar, também, que até o momento somente foi executado cerca de 50% dos serviços relacionados à terraplenagem (Evidência 2, p. 74) , o que indica haver risco de que as quantidades medidas em desacordo com o projeto executivo e sem justificativa adequada para tanto venham a ser bem maiores até o final da execução se nenhuma medida corretiva for tomada. 
Considerando o exposto, entende-se pertinente determinar à Valec que comprove perante este Tribunal a formalização de termo aditivo ao Contrato 60/2010 de forma a adequá-lo às alterações promovidas pelo projeto executivo, bem como pelos estudos complementares apresentados a este Tribunal previamente à prolação do Acórdão 1022/2014-TCU-Plenário.
Entretanto, como medida preliminar, propõe-se que seja realizada oitiva da Valec para que se manifeste, no prazo de 15 (quinze) dias, sobre:
a. quantitativos e preços inadequados na planilha orçamentária da obra, tendo em vista que, apesar dos ajustes determinados por esta Corte de Contas, os custos oficiais da obra não sofreram alteração, esclarecendo, em especial:
a.1)  a divergência entre os volumes medidos de terraplenagem (itens 3.1, 3.2 e 3.3 da planilha do Contrato 60/2010) , acumulados até a Medição 68, de março de 2019, e aqueles constantes dos estudos e quantitativos previstos no projeto executivo (revisão 6) apresentados a este Tribunal previamente à prolação do Acórdão 1022/2014-TCU-Plenário.
a.2)  com exceção das alterações já respaldadas por meio de termo aditivo, todos os quantitativos de serviços que foram medidos no Contrato 60/2010 em desacordo com os quantitativos previstos pelo projeto executivo, bem como pelos estudos complementares apresentados a este Tribunal previamente à prolação do Acórdão 1022/2014-TCU-Plenário."
4. 	Diante das ocorrências, a unidade técnica propôs preliminarmente a oitiva da Valec para que ofereçam manifestação sobre o não cumprimento integral de determinação deste Corte de Contas, haja vista a não elaboração de aditivo ao Contrato 60/2010 com a finalidade de formalizar os ajustes realizados em cumprimento à determinação exarada por meio do item 9.2.3 do Acórdão 3301/2011-TCU-Plenário, bem como a respeito da não adequação da planilha orçamentária da obra aos preços e quantidades obtidos em decorrência destas alterações. 
5.	Naquela oportunidade, manifestei-me, por Despacho, no seguinte sentido (peça 45) :
" (...) 
6.	Face o exposto no relatório produzido pela equipe, anuo à proposição preliminar oferecida, sem prejuízo de determinar, desde já, a realização das audiências dos responsáveis.
7.	Destaco a relação entre os achados, como também as graves consequências decorrentes, que demandam o aprofundamento da análise após os esclarecimentos a serem prestados, incluindo a apuração de possíveis prejuízos.
8.	No que se refere ao descumprimento de determinação exarada pelo TCU, a auditoria constatou que não foram implementadas as providências informadas pela Valec, que embasaram a decisão adotada por meio Acórdão 1022/2014-TCU-Plenário de revogar a medida cautelar suspensiva da execução do Contrato 60/2010 (Lote 7F) . 
9.	Apesar da conclusão do projeto executivo, a planilha de medição do contrato não contempla as alterações advindas do aprimoramento dos estudos realizados pela Valec em decorrência das determinações do TCU.
10.	Embora firmados oito termos aditivos, após a revogação da cautelar, os ajustes determinados não foram promovidos. Quando da celebração dos 2º e 3º Termos Aditivos, inclusive, a empresa supervisora alertou a Valec de que os termos atendiam apenas parcialmente as alterações contratuais constantes do Acórdão 1022/2014-TCU-Plenário e de que os itens não contemplados deveriam ser objeto de um próximo termo aditivo.
11.	Nada obstante, os quantitativos da planilha continuam baseados no projeto básico, à exceção dos itens aditivados.
12.	Conforme registrado pela equipe: 'os efeitos reais das medidas determinadas pelo TCU não se efetivaram. O orçamento apresentado após a conclusão das sondagens complementares, que reduziria o valor contratual de R$ 535.729.183,11 para R$ 487.389.773,23 (Evidência 12) , não passou de uma peça informativa para convencimento do Tribunal, não tendo provocado qualquer reflexo financeiro'.
13.	Restou configurado, portanto, a existência de quantitativos inadequados na planilha orçamentária da obra.
14.	A elaboração do projeto executivo contou com aprofundamento dos estudos a respeito do trecho, de forma que houve alterações significativas em relação ao projeto básico utilizado na licitação, como a alteração no traçado da ferrovia e nos quantitativos de materiais de escavação, resultando na redução de valores. Contudo, o valor atual do Contrato 60/2010, após o Termo Aditivo 9, está aproximadamente R$ 52,2 milhões acima do inicialmente contratado e R$ 100,6 milhões (20,6%) acima do projeto executivo. 
15.	Nessa situação, os itens de serviços, seus quantitativos e o valor do Contrato 60/2010 não refletem as reais necessidades da obra, o que gera graves efeitos como falta de transparência e fragilização dos controles da execução, propiciando a realização e medição de serviços em desacordo com o projeto executivo, além de potenciais prejuízos decorrentes de pagamentos indevidamente realizados.
16.	Entendo que a gravidade dos achados, como também o tempo decorrido desde o compromisso assumido pelos gestores da Valec de que todas as determinações constantes do Acórdão 3301/2011-TCU-Plenário seriam cumpridas demandam a imediata promoção da audiência dos responsáveis.
17.	Quanto ao 'descumprimento de determinação exarada pelo TCU', observo que a equipe de auditoria iniciou a análise da responsabilização, apontando as competências atribuídas à Superintendência de Projetos, à Diretoria de Engenharia e à Superintendência de Construção, sem, contudo, concluir acerca da responsabilidade pessoal dos gestores.
18.	Assim, cabe à unidade técnica promover, de pronto, a identificação dos responsáveis e das respectivas condutas, tanto pelos achados de auditoria, quanto pelas irregularidades decorrentes, a exemplo da medição de serviços em volumes superiores aos previstos no projeto executivo.
19.	Destarte, com fundamento no art. 43, inciso II, da Lei 8.443/92 e nos arts. 157 e 250, inciso IV, do RITCU, determino a promoção de oitiva da Valec, nos termos propostos pela unidade técnica (peça 42) , bem como a realização de audiência dos responsáveis para apresentação de razões de justificativa em decorrência das irregularidades constatadas."
6.	Em atenção ao Despacho, a unidade técnica promoveu a identificação dos responsáveis (peça 46) :
" (...) 
EXAME TÉCNICO
No tocante à identificação das responsabilidades, vale ressaltar que a revogação da liminar por meio item 9.1 do Acórdão 1022/2014-TCU-Plenário, Sessão de 16/4/2014, Ministro-Relator Weder de Oliveira, ocorreu com o compromisso dos então gestores da Valec de que todas as determinações constantes do Acórdão 3301/2011-TCU-Plenário, Sessão 7/12/2011, do mesmo relator, seriam completamente cumpridas.
Assim, as irregularidades identificadas tiveram lugar a partir de 9/5/2014, quando os responsáveis à época tomaram conhecimento das medidas determinadas por esta Corte de Contas. Na referida data ocorreu a entrega da notificação do Acórdão 1022/2014-TCU-Plenário, Ministro-Relator Weder de Oliveira, enviada por meio do Ofício 202/2014-TCU/SecobHidroviaferrovia, de 5/5/2014 (peças 420 e 431, TC Processo 016.731/2011-5) , tendo como destinatário o então Diretor-Presidente da Valec, senhor José Lúcio Lima Machado.
Portanto, a partir da referida data teve início o período de efetivação das medidas então determinadas por esta Corte de Contas por meio do Acórdão 3301/2011-TCU-Plenário, Ministro-Relator Weder de Oliveira, o que, conforme visto, não se efetivou integralmente, tendo em vista que apesar de terem sido realizados os estudos e a readequação necessária do projeto básico, não houve a formalização dos resultados por meio de aditivo contratual e tampouco reflexos das medidas implementadas na planilha orçamentária da obra.
De acordo com as conclusões contidas no item 86 do Relatório de Auditoria (peça 42, p. 16) , tópico III.1.2.3. Responsabilização, as quais estão embasadas no Regimento Interno da Valec com vigência a partir de 4/2/2004 (peça 40) , a responsabilidade pela execução e efetivação das medidas pendentes são de responsabilidade da Superintendência de Construção (Sucon) em conjunto com a Diretoria de Engenharia (Diren) .
Por outro lado, entende-se não ser cabível chamar os responsáveis pela Presidência e pela Superintendência de Projetos, tendo em vista que ao serem notificados do acórdão tomaram as medidas de sua alçada, resultando na realização dos estudos e a readequação do projeto básico pela Superintendência de Projetos. 
Diante disso, conclui-se que a responsabilidade cabe exclusivamente ao Superintendente de Construção e ao Diretor de Engenharia, ocupantes dos cargos à época da implementação das medidas, os quais, conforme a análise de responsabilidade empreendida, deveriam ter adotado providências de suas respectivas alçadas para solução da pendência. A respeito, importa mencionar que as pendências chegaram a ser citadas nos processos de autorização de diversos aditivos, sem, contudo, serem efetivadas. As mesmas já poderiam ter sido solucionadas a partir do 2º Termo Aditivo, celebrado em 23/6/2014. Assim, a responsabilidade por solucionar a pendência encontra-se evidente no tocante aos ocupantes dos cargos à época, que deveriam no mínimo ter iniciado a regularização. 
Desta forma, entende-se que devam ser chamados em audiência os ocupantes dos cargos de Superintendente de Construção e de Diretor de Engenharia, desde 5/5/2014, data em que ocorreu a entrega da notificação do Acórdão 1022/2014-TCU-Plenário, Ministro-Relator Weder de Oliveira, enviada por meio do Ofício 202/2014-TCU/SecobHidroviaferrovia (peças 420 e 431, TC Processo 016.731/2011-5) . Os nomes encontram-se indicados na tabela a seguir:
Tabela 1 - Ocupantes dos cargos de Superintendente de Construção (Sucon) e Diretor de Engenharia (Diren) à época da comunicação da determinação
	Nome do responsável
	Cargo ocupado
	Início
	Fim

	Mário Rodrigues Júnior (CPF XXX.388.828-XX) 
	Diretor de Engenharia
	27/11/2013
	10/11/2015

	Jessé Motta Carvalho Filho (CPF XXX.709.165-XX) 
	Superintendente de Construção
	23/1/2014
	29/9/2015

Fonte: Valec
No item 18 do Despacho do Relator (peça 45, p. 3) é solicitado que esta unidade técnica promova, de pronto, a identificação dos responsáveis e das respectivas condutas, tanto pelos achados de auditoria, quanto pelas irregularidades decorrentes, a exemplo da medição de serviços em volumes superiores aos previstos no projeto executivo.
Entende-se que tais responsáveis são os mesmos identificados no item 13, tendo em vista que, em não tendo sido incorporadas as alterações do projeto executivo na planilha de preços à época da notificação do Acórdão 1022/2014-TCU-Plenário, Ministro-Relator Weder de Oliveira, as medições processadas tiveram como base o orçamento antigo da obra e, portanto, não é razoável concluir que houve outros responsáveis por um eventual excesso de quantitativos e valores cobrados, pois as medições estavam embasadas no projeto inicial da obra.
A seguir são identificadas as responsabilidades dos indicados, de acordo com os achados atribuídos:
Achado 1: descumprimento de determinação exarada pelo TCU, tendo em vista que não foi elaborado e assinado termo aditivo ao Contrato 60/2010, no sentido de formalizar e incorporar os ajustes realizados em consequência das determinações desta Corte de Contas.
Responsável 1: Senhor Mário Rodrigues Júnior, CPF XXX.388.828-XX, Diretor de Engenharia da Valec no período de 27/11/2013 a 10/11/2015.
Responsável 2: Senhor Jessé Motta Carvalho Filho, CPF XXX.709.165-XX, Superintendente de Construção no período de 23/1/2014 a 29/9/2015.
Conduta: tendo conhecimento das alterações promovidas no projeto executivo da obra, deixou de adotar providências previstas no Regimento Interno da Valec, vigente à época, a fim de formalizá-las por meio de termo aditivo contratual.
Nexo de causalidade: a conduta omissiva do responsável foi decisiva para a não efetivação do atendimento da determinação desta Corte de Contas, expondo a risco a segurança jurídica do contrato da obra;
Culpabilidade: a conduta do responsável é reprovável porquanto distante daquela esperada de um gestor probo e diligente.
Achado 2: quantitativos inadequados na planilha orçamentária da obra, em face de que a atual execução das obras está baseada em planilha orçamentária que não contempla as alterações realizadas no projeto executivo da obra, nem os estudos realizados em cumprimento a determinações deste Tribunal.
Responsável 1: Senhor Mário Rodrigues Júnior, CPF XXX.388.828-XX, Diretor de Engenharia da Valec no período de 27/11/2013 a 10/11/2015.
Responsável 2: Senhor Jessé Motta Carvalho Filho, CPF XXX.709.165-XX, Superintendente de Construção da Valec, no período de 23/1/2014 a 29/9/2015.
Conduta: tendo conhecimento do resultado dos estudos que culminou com a redução do custo da obra, deixou de adotar providências previstas no Regimento Interno da Valec, vigente à época, a fim de incorporar os seus reflexos na planilha orçamentária.
Nexo de causalidade: a conduta omissiva do responsável contribuiu para a não efetivação do atendimento da determinação desta Corte de Contas, expondo a risco a correção das medições e pagamentos realizados;
Culpabilidade: a conduta do responsável é reprovável porquanto distante daquela esperada de um gestor probo e diligente.
As análises de causa e efeito dos achados apontados já foram realizadas por meio dos tópicos III.1.5. Causas da ocorrência do achado e III.1.6. Efeitos/Consequências do achado, constantes do Relatório de Auditoria (peça 42) .
Diante disso, em atendimento ao Despacho do Relator (peça 45) , além da oitiva da Valec proposta no Relatório de Auditoria (peça 42) , com fundamento no art. 43, inciso II, da Lei 8.443/92 e nos arts. 157 e 250, inciso IV, do RITCU, propor-se-á também a audiência dos responsáveis, Senhor Mário Rodrigues Júnior (CPF XXX.388.828-XX) , Diretor de Engenharia da Valec no período de 27/11/2013 a 10/11/2015, e Senhor Jessé Motta Carvalho Filho (CPF XXX.709.165-XX) , Superintendente de Construção no período de 23/1/2014 a 29/9/2015, para que, no prazo de 15 dias, apresentem razões de justificativas a respeito dos seguintes achados de auditoria:
Achado 1: descumprimento de determinação exarada pelo TCU, tendo em vista que não foi elaborado e assinado termo aditivo ao Contrato 60/2010, no sentido de formalizar e incorporar os ajustes realizados em consequência das determinações desta Corte de Contas promovidas por meio do Acórdão 3301/2011-TCU-Plenário, Sessão de 7/12/2011, tendo como relator o Ministro Weder de Oliveira.
Achado 2: quantitativos inadequados na planilha orçamentária da obra, em face de que a atual execução das obras está baseada em planilha orçamentária que não contempla as alterações realizadas no projeto executivo da obra, nem os estudos realizados em cumprimento às determinações deste Tribunal."
7.	Após a adoção das medidas determinadas, a SeinfraPortoFerrovia realizou a análise da manifestação da Valec e das razões de justificativa dos responsáveis, apresentando proposta, aprovada pelos dirigentes da unidade técnica, no seguinte sentido (peças 80-82) :
" (...) 
Exame técnico
Oitiva da Valec
Em resposta à oitiva (peça 51) , a Valec apresentou o Ofício 38119/2019-Presi, de 17/10/2019 (peça 57) . Os principais argumentos apresentados serão resumidos no item 'I.1. Resposta da Valec' e analisados no item 'I.2. Análise da SeinfraPortoFerrovia', a seguir.
I.1. Resposta da Valec:
I.1.a. Achado III.1. Descumprimento de determinação exarada pelo TCU
A Valec informou que o contrato seria integralmente revisado com base na última versão do projeto executivo aprovado. Além disso, afirmou que o termo aditivo resultante da revisão seria prontamente enviado ao Tribunal de Contas.
Quanto ao descumprimento da determinação do TCU, a manifestante destacou que enviou o Relatório de Fiscalização 88/2019 para a Superintendência de Correição por meio do Ofício 3822/201-Presi para análise e apuração de responsabilidade.
I.1.b. Achado III.2. Quantitativos inadequados na planilha orçamentária
A Valec informou que os quantitativos seriam adequados na planilha orçamentária e que os custos da obra sofreriam alterações. 
A manifestante informou ainda que a divergência entre os volumes de terraplanagem nos itens citados até a medição 68 em relação a última revisão do projeto executivo seria analisada e que os quantitativos medidos acima do previsto em projeto executivo seriam reavaliados. 
Por fim, informou que os quantitativos medidos, de forma geral, seriam reavaliados de acordo com a real necessidade da obra e que apresentaria as justificativas cabíveis das referidas medições. Além disso, afirmou que, após esses procedimentos, na constatação de medições indevidas, seriam adotadas as medidas administrativas cabíveis para o ressarcimento dos valores e, se for o caso, responsabilização dos agentes envolvidos.
I.2. Análise da SeinfraPortoFerrovia
Descumprimento de determinação
Conforme apontado no Relatório de Auditoria de que trata este processo (Fiscalização 88/2019) (peça 42) , verificou-se que, apesar da conclusão do projeto executivo, a planilha de medição do contrato, que contém todos os quantitativos de serviços que seriam executados na obra, não contemplava as alterações advindas do aprimoramento dos estudos realizados pela Valec em decorrência de determinações do TCU. Os quantitativos da planilha continuavam baseados no projeto básico, com exceção dos itens aditivados. 
De acordo com as informações apuradas, até então a Valec deveria ter formalizado e incorporado os ajustes decorrentes da realização do projeto executivo e de estudos complementares, de modo que as medidas saneadoras estipuladas pelo TCU fossem integralmente implementadas e que os seus reflexos tivessem sido contemplados na planilha contratual.
Em resposta à oitiva ora examinada, também não apresentou explicação para os questionamentos do TCU. Limitou-se apenas a informar que o contrato seria integralmente revisado com base na última versão do projeto executivo aprovado e que iria analisar a divergência entre os volumes de terraplanagem em relação a última revisão do projeto executivo.
Neste meio tempo, de forma a verificar se a Valec implementou as alterações necessárias para a correção das falhas, as obras do Contrato 60/2010 (Lote 7) foram incluídas também na auditoria do Fiscobras 2020, Fiscalização 118/2020, para que as pendências pudessem ser verificadas novamente, o que ocorreu no âmbito do TC Processo 021.010/2020-0. 
Nos trabalhos levados a efeito, a Equipe de Auditoria constatou que até a medição 81, referente a abril/2020, ainda não havia termo aditivo ao Contrato 60/2010, elaborado para atendimento da determinação, visto que até então o atual era o 9°, ou seja, o mesmo da época da Fiscalização 88/2019 (peça 67) . Havia apenas estudos para a lavratura do 10º Termo Aditivo (TA) , o qual, em tese viria resolver a pendência referente a não implementação das providências acordadas com esta Corte de Contas, previamente à prolação do Acórdão 1022/2014-TCU-Plenário, da lavra do Ministro Weder de Oliveira.
Em face da constatação da continuidade do problema, foi proposta a apensação daquele processo ao ora apreciado para que fossem examinados em conjunto. Em decorrência foi emitido o Acórdão 2713/2020-TCU-Plenário, da lavra do Relator, Ministro Augusto Sherman, autorizando a apensação (peça 29 do TC Processo 021.010/2020-0, anexo) . 
Na ocasião da presente análise verifica-se já ter havido a emissão do 10º TA ao Contrato 60/2010 (peça 67) , o qual fora assinado em 31/7/2020, conforme consta da publicação do DOU de 4/8/2020 (peça 68) . Assim, diante da falta de informações conclusivas na resposta da Valec à oitiva, este exame terá prosseguimento com as informações e estudos do 10º TA que autorizaram as alterações realizadas.
De acordo com a Gerencia de Construção Fiol 4 (GFIOL4) , em sua Nota Técnica 7/2020-GFIOL4 (peça 69) , as alterações inicialmente propostas no 10º TA acresciam R$ 3.372.979,33 ao total do Contrato 60/2010, cujo valor, até então, era de R$ 587.976.709,61. Com o acréscimo, o total do contrato passaria para R$ 591.349.688,42, conforme demonstrado pela Gerência de Construção de Obras (GECOB) na Nota Técnica 5/2020/GECOB (peça 70) . Ditos itens consistem em serviços de Mobilização, Terraplenagem, Superestrutura e Obras de Artes Especiais.
No entanto, posteriormente, a GFIOL4 emitiu a Nota Técnica 9/2020/GFIOL4-VALEC (peça 71) , apresentando novos itens, os quais alteraram a quantia a ser aditada para R$ 8.403.325,80, em consequência elevando o valor do contrato para R$ 596.380.034,89, conforme exposto na Nota Técnica 8/2020/GECOB-VALEC (peça 72) . Segundo informa, os novos acréscimos visam atender a serviços de Obras Complementares, Superestrutura e Obras de Artes Especiais.
Assim, verifica-se que, entre acréscimos e supressões, o 10º TA trouxe reflexo financeiro positivo de R$ 8.403.325,80 ao Contrato 60/2010, elevando o seu valor para R$ 596.380.034,89. A planilha (peça 73) apresenta os quantitativos e preços que compõem o atual valor do contrato. Ver Tabela 1 (item 28 desta instrução) .
Vale ressaltar que o montante dos acréscimos realizados ao longo de 10 termos aditivos representa 11,32% do inicialmente pactuado, portanto, não superando o limite de 25% estabelecido no art. 65, §§ 1º e 2º, da Lei 8666/1993.
Também é possível visualizar ocorrência de avanço financeiro de 46,35% entre o acumulado medido da Medição 82, e o custo total da obra previsto, posição referente ao mês de julho/2020, portanto, antes da efetivação das alterações. Quanto à execução física, a página da Valec indica o percentual de 50,2%, para o mesmo período, conforme informação obtida no link https://www.valec.gov.br/ferrovias/ferrovia-de-integracao-oeste-leste/trechos/caetite-ba-barreiras-ba, consulta realizada em 5/12/2020. 
Na tabela a seguir é possível identificar a execução financeira da obra até o mês de agosto/2020, logo após a emissão do 10º TA, bem como as variações sofridas pelos grupos de despesas da planilha orçamentária da obra com base nas alterações promovidas:
Tabela 1 - Demonstrativo dos acréscimos e supressões realizados por ocasião do 10º TA, e da execução financeira acumulada até a medição 82 para a obra do Lote 7F (em R$, base set/2010) 
	Item/
Descrição
	Último projeto executivo atualizado 1
	Contrato (após TA-09) 2
	Acréscimos e supressões pelo 10º TA
	Contrato Final (após TA-10) 1
	Executado acumulado até Medição 82 3
	Percentual executado (financeiro) 

	1. Mobilização, instalação e adm. local
	8.943.106,67
	24.421.635,73
	-432.891,40
	23.988.744,33
	18.694.353,63
	77,93%

	2. Serviços preliminares
	14.689.752,52
	14.913.463,61
	0,00
	14.913.463,61
	9.529.644,48
	63,90%

	3. Terraplenagem
	102.304.140,02
	188.843.744,02
	4.409.095,21
	193.252.839,23
	113.374.899,09
	58,67%

	4. Pavimentação
	5.949.879,79
	5.351.148,53
	0,00
	5.351.148,53
	43.059,12
	0,80%

	5. Drenagem
	38.116.966,64
	69.308.254,70
	2.095.054,69
	71.403.309,39
	26.963.608,35
	37,76%

	6. Obras de arte correntes
	14.353.404,30
	9.700.456,61
	3.214.396,21
	12.914.852,82
	6.354.169,48
	49,20%

	7. Obras complementares
	48.246.747,40
	56.750.282,53
	-8.753.803,23
	47.996.479,30
	20.287.661,26
	42,27%

	8. Superestrutura
	211.794.971,97
	177.942.748,63
	8.570.026,33
	186.512.774,96
	76.019.782,07
	40,76%

	9. Serviços por administração
	582.292,00
	0,00
	0,00
	0,00
	0,00
	-

	10. Obras de arte especiais
	42.408.511,94
	40.744.975,25
	-698.552,85
	40.046.422,40
	1.274.862,06
	3,18%

	 TOTAL
	487.389.773,23
	587.976.709,61
	8.403.324,96
	596.380.034,57
	272.542.039,54
	45,70%

	Fonte/Legenda: 
1 - Planilha de quantitativos comparativo - lote 7F (peça 16, p. 1-12, TC Processo 021.010/2020-0, anexo) ;
2 - Medição 68 (peça 14, p. 1-30, TC Processo 021.010/2020-0, anexo) ;
3 - Medição 82 (peça 15 - p. 1-30, TC Processo 021.010/2020-0, anexo) .

As alterações contratuais tiveram como ponto de partida as determinações desta Corte de Contas, as quais foram encaminhadas pela Valec ao Consórcio Oeste Leste Barreiras (TIISA- Infraestrutura e Investimentos S.A, Construtora Cowan S.A. e Pelicano Construções S.A.) por meio do Ofício 3163/2019 - GECOB/SUCON (peça74) com pedido de apresentação de proposta para o 10º TA, de forma a atender as revisões exigidas pelo Tribunal. Esta informação consta do item 6.1 da Nota Técnica 5/2020/GECOB-VALEC (peça 70) , onde se fez a análise da proposição apresentada pela construtora líder. Todas as supressões e acréscimos realizados encontram-se dispostos e abordados no referido documento, bem como nos adendos produzidos por meio da Nota Técnica 8/2020/GECOB-VALEC (peça 72) .
Sobre os acréscimos realizados, a Gerência de Contratos de Obras informou em sua Nota Técnica 5/2020-GECOB-VALEC (peça 70) :
12.2. Acerca dos limites legais para alterações contratuais, merece trazer o entendimento do Tribunal de Contas da União, por meio do Acórdão 3105/2013-TCU-Plenário, de que é juridicamente viável a compensação entre os conjuntos de acréscimos e supressões ao objeto dos contratos referentes a obras de infraestrutura celebrados antes do trânsito em jugado do Acórdão 749/2010-TCU-Plenário por órgãos e entidades vinculados ao Ministério dos Transportes. Desta forma, as alterações consignadas neste Termo Aditivo encontram-se legalmente conformes.
12.3. O objeto do Termo Aditivo não descaracteriza o objeto inicialmente licitado e é indispensável à continuidade das obras de construção do lote 7F.
As alterações promovidas contaram com o exame da Procuradoria Jurídica da Valec mediante o Parecer 13/2020/PROJUR-VALEC (peça 75) , por meio do qual, com base no Enunciado de Jurisprudência publicado no Informativo de Licitações e Contratos 339/2018 (Acórdão 170/2018-TCU-Plenário, Ministro Benjamin Zymler) os gestores foram alertados:
53. Além disso, consoante o entendimento exarado no Acórdão 170/2018-TCU-Plenário - TCU[3] que informa que 'As alterações contratuais devem estar embasadas em pareceres e estudos técnicos pertinentes, nos quais reste caracterizada a superveniência dos fatos motivadores das alterações em relação à época da licitação' recomenda-se que o gestor informe e comprove a superveniência dos fatos motivadores das alterações.
Em resposta, a Gerencia de Construção da Fiol, emitiu o Parecer 3/2020-GFIOL4-VALEC (peça 76) , informando:
	8.  Quanto aos parágrafos 53 e 56 do Parecer Técnico da VALEC, informo que as alterações são provenientes de alterações no projeto executivos, com apresentação das informações documentais que motivaram as alterações e as respectivas justificativas presentes na Nota Técnica do Engenheiro Fiscal e no Parecer Técnico da Supervisora, não configurando assim 'jogo de planilha'. Além do que, os limites de alteração estão de acordo com o Acórdão 1550/2009-TCU-Plenário.
Ao verificar as providências adotadas, a Gerência de Contratos de Obras, em sua Nota Técnica 8/2020-GECOB-VALEC (peça 72) , expõe:
2.17	De modo a demonstrar controle de possíveis vícios decorrentes de 'jogo de planilha', foi apresentado anexo a Nota Técnica Nº 5/2020/GECOB-VALEC/SUCON-VALEC/DIREN-VALEC/PRESI-VALEC, a Planilha Demonstrativa de Manutenção do Desconto Mínimo - CT N° 006/14 revisada (rev. 2) (SEI 2640189) , onde, verifica-se que o percentual de desconto global obtido na comparação entre o produto dos quantitativos desta proposta de Termo Aditivo pelos preços do orçamento referencial com o produto deste mesmo quantitativo pelos preços da proposta da licitação (1,74%) não é inferior ao percentual de desconto ofertado na proposta da licitação (1,51%) , demonstrando a manutenção de desconto superior ao inicialmente ofertado.
Por sua vez, a Diretoria de Engenharia, em sua Proposição 036/2020/DIREN/VALEC (peça 77) , menciona:
Outrossim, a fim de atender ao disposto na recomendação 53, a SUCON registrou que todas as alterações almejadas se encontram devidamente justificadas no Parecer Nº1/2020/GFIOL4-VALEC/GGATE-VALEC/SUCON-VALEC/DIREN-VALEC/PRESI-VALEC (2609946) e demais documentos referenciados. Ainda, consta esclarecimentos necessários neste sentido no item 8 do Parecer nº 3/2020/GFIOL4-VALEC/GGATE-VALEC/SUCON-VALEC/DIREN-VALEC/PRESI-VALEC (2639095) .
Acerca dos itens 55, 56 e 57, foi consignado o entendimento do Tribunal de Contas da União, por meio do Acórdão 3105/2013-TCU-Plenário, de que é juridicamente viável a compensação entre os conjuntos de acréscimos e supressões ao objeto dos contratos referentes a obras de infraestrutura celebrados antes do trânsito em jugado do Acórdão 749/2010-TCU-Plenário por órgãos e entidades vinculados ao Ministério dos Transportes. Desta forma, as alterações consignadas neste Termo Aditivo encontram-se legalmente conformes, conforme disposto no item 12.2 da supracitada NOTA TÉCNICA Nº 5/2020 (2610618) e planilhas anexas constantes dos autos.
Verifica-se, assim, a adoção de cuidados para que o aditamento contratual contasse com respaldos técnicos e legais.
Conforme registrado pela Equipe de Auditoria (peça 42) , as alterações promovidas até o 9º TA ainda não haviam refletido o acordado com esta Corte de Contas, haja vista não terem resultado em redução do valor do contrato de R$ 535.729.183,11 para R$ 487.389.773,23, de forma a dar efetividade às providências informadas em atendimento aos Acórdãos 2.371/2011 e 3.301/2011, ambos do Plenário do TCU e que embasaram a revogação da medida cautelar por meio do Acórdão 1022/2014-TCU-Plenário.
Vale lembrar que para a liberação das obras dos Lotes 6F e 7F, a Valec, em 14/3/2014, protocolizou junto a esta Corte de Contas o Ofício 797/2014-PRESI (TC  Processo 016.731/2011-5, peça 386, p. 1) no intuito de demonstrar o cumprimento das determinações constantes do Acórdão 3301/2011-TCU-Plenário e, consequentemente, pleitear a revogação da medida cautelar então em vigor para os Lotes 6F e 7F. 
O referido documento se fez acompanhar dos Memorandos 169/Supro e 209/Supro, datados, respectivamente, de 26/2/2014 e 13/3/2014, fornecendo, entre outros documentos, quadro-resumo elaborado pela Superintendência de Projetos da Valec (Supro) com o comparativo entre o preço estimado da obra nos projetos básico, executivo e complementar (projeto executivo incorporando o resultado das sondagens complementares) e planilha de quantitativos e preços dos Lotes 6F e 7F dos projetos básico, executivo e complementar. No Memorando 209/Supro (TC Processo 016.731/2011-5, peça 386, p. 2) há menção expressa de que os custos finais do Lote 7F passaram para R$ 487.389.773,23, considerando as sondagens complementares realizadas.
Com base nestas informações, o Plenário, em 16/4/2014, por meio do Acórdão 1022/2014-TCU-Plenário, decidiu revogar a medida cautelar que determinava a suspensão da execução dos Lotes 6F e 7F da Fiol. Na oportunidade, o Ministro Relator registrou em seu voto que as ações empreendidas pela empresa em cumprimento aos Acórdãos 2.371/2011 e 3.301/2011, ambos do Plenário do TCU, reduziram as incertezas e os riscos a um nível que, considerando os benefícios advindos da continuidade das obras, justificaria a revogação da medida cautelar.
Os valores do projeto executivo apresentado naquela oportunidade, tendo como montante a quantia de R$ 487.389.773,23, não chegaram a se materializar nas alterações promovidas por meio do 10º TA ora em exame devido a acréscimos e supressões realizados no orçamento da obra ao longo de mais de 6 anos, materializados por meio de 10 aditamentos ao Contrato 60/2010, os quais elevaram cumulativamente o valor contratual para R$ 596.380.034,89. 
A ocorrência deve-se a não incorporação das alterações imediatamente após a comunicação a este Tribunal, o que teria agregado um resultado mais transparente e tempestivo, bem como evitado a mobilização de esforços com o objetivo de impor medidas buscando o atendimento integral da deliberação, desde então. 
A responsabilidade pela omissão das providências, causando a demora injustificada, cabe, portanto, aos gestores à época, que, embora contassem com os meios para dar o atendimento integral, deixaram de fazê-lo oportunamente.
Outro ponto a merecer destaque é ausência de informação sobre a elaboração de um novo projeto executivo contemplando todas as alterações promovidas na obra. Neste aspecto, há apenas a planilha de quantitativos e preços (peça 73) . A Nota Técnica (peça 71) noticia que apenas os itens aditivados ou acrescidos foram contemplados com novos projetos executivos. 
Diante destas informações, assim como daquelas obtidas na resposta do então gestor (item 85 desta instrução) , é possível concluir que o projeto executivo da obra do Lote 7F está sendo elaborado concomitantemente à execução. Entretanto, não se pode considerar como irregularidade, pois a prática é admitida pelo §1º do art. 7º da Lei 8.666/1993, desde que autorizada pela Administração.
Assim, considerando as informações decorrentes dos estudos para elaboração do 10º TA, ora examinadas, entende-se que foi dado atendimento integral às determinações contidas no item 9.2.3 e subitens 9.2.3.5, 9.2.3.6 e 9.2.3.9, todos do Acórdão 3301/2011-TCU-Plenário, Ministro Weder de Oliveira. Os novos quantitativos e preços unitários dos itens que integram a atual planilha orçamentária do contrato, poderão ser verificados de forma aprofundada em nova auditoria nas obras do Lote 7F.
Inadequação (Terraplenagem) 
Comparando-se a nova planilha de medição verifica-se que os quantitativos medidos sofreram reflexo positivo em relação àqueles da época da Fiscalização 88/2019, por exemplo, o item Terraplenagem que passou para R$ 197.033.622,96, enquanto, conforme apontado no relatório de auditoria, o projeto executivo apresentado ao TCU previa R$ 102.304.140,02 (peça 68, p. 30 e peça 42, p. 18) .
Na auditoria do Fiscobras 2020, para o mesmo item (Terraplenagem) , até a medição 82, de julho de 2020, a Valec já havia medido R$ 113.374.899,09, 
Cabe esclarecer que à época da auditoria (Fiscobras 2019) , que analisou até a medição 68, de março de 2019, a Valec havia medido para o item Terraplenagem a quantia de R$ 79.710.048,04. Considerando até a Medição 82, de julho de 2020, a última que se tem em mãos, elaborada antes do 10º TA, estes valores já eram R$ 
Verificou-se, portanto, que o total medido superava em R$ 11.070.759,07 (10,82%) , o previsto para o mesmo item no projeto executivo apresentado a esta Corte de Contas à época da liberação da cautelar, R$ 102.304.140,02, sendo este o motivo da inadequação de quantitativos do item 3. Terraplenagem.
Na tabela a seguir encontram- se as alterações promovidas por ocasião do 10º TA, no tocante ao item 3 - Terraplenagem:
	Tabela 2 - Alterações promovidas no item Terraplenagem por meio do 10º TA
	Item
	Descrição
	Projeto básico (Contrato inicial) 
	Projeto executivo apresentado ao TCU
	Contrato atualizado (após TA09) 
	Contrato atualizado (após TA10) 
	Medição 82 (acumulado) 

	3.1
	Material de 1ª cat.
	62.496.697,41 
	55.232.739,57 
	84.711.696,52 
	77.324.592,52
	49.919.372,57

	3.2
	Material de 2ª cat.
	42.959.799,97 
	924.293,19 
	51.081.789,70 
	36.934.011,16
	32.492.841,38

	3.3
	Material de 3ª cat.
	0,00 
	0,00 
	3.780.783,66 
	3.780.783,65
	0,00

	Subtotal 1ª, 2ª e 3ª cat.
	105.456.497,38 
	56.157.032,76 
	139.574.269,88 
	118.039.387,33
	82.412.213,95 

	3.4
	Aterro
	12.738.113,33 
	10.824.658,42 
	14.324.403,12 
	14.324.403,12
	9.751.118,55

	3.5
	Remoção e substituição de solo mole
	4.334.511,60 
	14.904.020,56 
	4.334.511,60 
	4.334.511,60
	1.328.141,55

	3.6
	Camada drenante em rachão p/ fundação de aterro
	6.469.500,00 
	6.469.500,00 
	6.469.500,00 
	35.399.698,51
	6.467.864,82

	3.8
	Sublastro
	10.297.369,56 
	12.729.459,83 
	22.913.031,24 
	22.913.031,24
	12.188.548,71

	3.9
	Compactação de bota fora 95% PN
	1.228.028,17 
	1.219.468,44 
	1.228.028,18 
	2.022.591,16
	1.227.011,51

	Subtotal - demais itens
	35.067.522,66 
	46.147.107,25 
	49.269.474,14 
	78.994.235,63
	30.962.685,14 

	TOTAIS
	140.524.020,04 
	102.304.140,02 
	188.843.744,02 
	197.033.622,96
	113.374.899,09 

	Fonte: Planilha de quantitativos comparativo - Lote 7F (Fiol) (peça 16, p. 12) , Medição 68 (peça 14, p. 12) e Medição 82 (peça 15, p. 12) , peças integrantes do TC Processo 021.010/2020-0, anexo; e planilha de acréscimos/decréscimos do 10º TA (peça 73) .

No tocante às alterações promovidas desde o orçamento inicialmente contratado para o item 3. Terraplenagem, R$ 140.524.020,04, constata-se reflexo positivo da ordem de R$ 52.728.819,19, o que representa 37,52% do valor. 
As motivações para os acréscimos/decréscimos com resultado positivo foram examinadas pela Gerência de Construção da Fiol na Nota Técnica 7/2020-GFIOL4-VALEC (peça 69, p. 8-9) , contando com a anuência da Diretoria de Engenharia por meio da Nota Técnica 5/2020-GECOB-VALEC (peça 70) , além da aprovação da Procuradoria Jurídica da empresa mediante o Parecer 13/2020-PROJUR-VALEC (peça 75) .
O montante dos investimentos atuais previstos para o item 3. Terraplenagem, R$ 197.033.622,96, é 92,5% superior àquele estabelecido no projeto executivo apresentado ao Tribunal em 2014 para liberação da medida cautelar, R$ 102.304.140,02. Entretanto, com todas as alterações promovidas tendo sido aprovadas por meio dos estudos realizados e formalizadas mediante a celebração do 10º TA, a atual planilha orçamentária da obra (peça 73) passou a amparar estes novos quantitativos e valores acrescidos, deixando de existir inadequação em relação aos valores do contrato.
Diante disso, sem entrar no mérito das alterações de quantitativos e preços, entende-se que a inadequação entre os valores da planilha orçamentária da obra e o contrato foram devidamente sanados. Quanto ao projeto executivo, vale ressaltar que está sendo elaborado concomitantemente à execução, o que não se pode considerar como irregularidade, pois a prática é admitida pelo §1º do art. 7º da Lei 8.666/1993, desde que autorizada pela Administração.
Logo, com base nestas informações, conclui-se que as alterações promovidas por meio do 10º TA solucionaram o achado referente à inadequação de quantitativos para o item 3. Terraplenagem.
Audiência do Sr. Jesse Motta Carvalho Filho (Superintendente de Construção no período de 23/1/2014 a 29/9/2015) 
Em resposta à audiência (peça 50) , o Sr. Jesse Motta Carvalho Filho apresentou as suas razões de justificativas (peça 63) . Os principais argumentos apresentados serão resumidos no item 'II.1. Resposta do Sr. Jesse Motta Carvalho Filho' e analisados no item 'II.2. Análise da SeinfraPortoFerrovias', a seguir.
II.1 Resposta do Sr. Jesse Motta Carvalho Filho:
II.1.a. Achado III.1. Descumprimento de determinação exarada pelo TCU'
Preliminarmente alega que, no período em que exerceu o cargo de Superintendente de Construção da Valec, nunca foi acionado para atender às demandas mencionadas, haja vista que as mesmas eram tratadas diretamente pela Diretoria da Valec, razão pela qual não lhe cabe ser responsabilizado por conduta que não lhe competia.
Cita em sua defesa o Enunciado de Jurisprudência desta Corte de Contas decorrente do Acórdão 362/2015-TCU-Plenário, Ministro Marcos Benquerer, por meio do qual firmou-se o seguinte entendimento:
Faz-se necessário que o agente público participe da cadeia causal apta a gerar o dano, para que possa efetivamente ser responsabilizado.
Acrescenta que a Superintendência de Construção, a qual respondia, não firmou compromisso com a finalidade de dar cumprimento ao Acórdão 3301/2011-TCU-Plenário, Sessão de 7/12/2011. O compromisso foi assumido por gestores da Valec. Menciona que sempre exerceu com zelo, probidade, e de forma diligente as competências atribuídas, inclusive reduzindo demanda reprimida perante o Tribunal.
Em vista do exposto, requer o acolhimento do seu pedido no sentido de que a responsabilidade pelas irregularidades apontadas não lhe seja imputada, tendo em vista não ter dado causa ao descumprimento da determinação.
II.1.b. Achado III.2. Quantitativos inadequados na planilha orçamentária
Diante dos argumentos para o Achado III.1 pela negativa de responsabilidade, o gestor não apresenta razões de justificativas para este achado.
II.2. Análise da SeinfraPortoFerrovia
Na oportunidade da realização da presente auditoria, constatou-se que as providências informadas pela Valec e que embasaram o Acórdão 1022/2014-TCU-Plenário, revogando a medida cautelar que determinava à empresa a adoção de providências imediatas no sentido de suspender a execução do contrato 60/2010 (Lote 7F) exarada nos Acórdãos 2.371/2011 e 3.301/2011, ambos do Plenário do TCU, não tinham sido implementadas.
Com o objetivo de revogar essa cautelar que impedia o prosseguimento da execução do Lote 7F, objeto da fiscalização, a Valec apresentou à época diversos documentos demonstrando os estudos realizados com o objetivo de mitigar as irregularidades encontradas pelo TCU, tendo se comprometido a implementar as alterações necessárias. 
Nos termos do subitem 9.3 do Acórdão 1022/2014-TCU-Plenário, Ministro Weder de Oliveira, as determinações do Acórdão 3301/2011-TCU-Plenário, que haviam ficado pendente são aquelas do subitem 9.2, in verbis:
9.2. determinar à Valec que:
 (...) 
9.2.3. conclua os projetos executivos dos lotes 5, 5A, 6 e 7 e apresente ao Tribunal tão logo estejam concluídos, contemplando, necessariamente, os estudos e impacto financeiro de cada uma das ações abaixo:
 (...) 
9.2.3.5. realizar sondagens em todas as obras de arte especiais dos lotes 5, 5A, 6 e 7, em quantidade compatível com a extensão e quantidade de apoios de cada uma das obras de artes especiais;
 (...) 
9.2.3.6. concluir os projetos executivos das obras de artes especiais dos lotes 5, 5A, 6 e 7, contemplando as soluções de fundações e dimensionamento das estruturas, com detalhamento da metodologia construtiva (ex: moldada in loco x pré-moldada) ;
 (...) 
9.2.3.9. excluir os 'Serviços por Administração' das planilhas contratuais dos lotes 5, 6 e 7.
A Auditoria objeto deste processo apontou que, no tocante ao Lote 7F, apesar de se ter concluído o projeto executivo da obra, fazendo-se as readequações de serviços, os quantitativos da planilha de medição utilizada até então ainda continuavam baseados no projeto básico, com exceção de alguns dos itens já aditivados. Evidenciou-se, portanto, que a planilha de medição do Contrato 60/2010 em uso não contemplava as alterações advindas dos estudos realizados pela Valec em decorrência das determinações do TCU por meio dos Acórdãos 2.371/2011 e 3.301/2011, ambos do Plenário do TCU.
Em resposta à audiência ora examinada, o então responsável pela Superintendência de Construção ateve-se apenas em informar que a elaboração de aditivos com vistas a incorporar os ajustes do projeto executivo na planilha de medição da obra não era de sua competência, mas da Diretoria de Engenharia da empresa, à qual se vinculava a sua unidade.
No exame da cadeia de responsabilidade levado a efeito no subitem III.1.2.3. do Relatório de Auditoria (peça 42, p. 16) , ficou evidenciado, que, uma vez concluído o projeto executivo, os estudos complementares da obra e aprovados os novos quantitativos pelas instâncias respectivas, caberia à Superintendência de Construção, vinculada à Diretoria de Engenharia da empresa, as providências para elaborar o termo aditivo ao Contrato 60/2010, de modo a formalizar a incorporação dos ajustes decorrentes na planilha contratual da obra, atendendo, assim, integralmente as medidas saneadoras estipuladas pelo TCU.
A respeito, importa mencionar que as pendências chegaram a ser citadas nos processos de autorização de diversos aditivos, sem, contudo, serem efetivadas. A exemplo cita-se os estudos para elaboração do 2º TA, iniciado em 13/11/2014, quando o Sr. Jesse Motta Carvalho Filho ocupava o cargo de Superintendente de Construção (peça 21, p. 3-4) . O resultado das revisões já poderia ter sido incorporado ao contrato a partir do 2º Termo Aditivo (peça 23, p. 15-17) , posto que o documento fora encaminhado para apreciação e aprovação do responsável (peça 21, p. 7 e peça 23, p. 63-65) . 
Assim, comprova-se que o responsável tinha conhecimento das determinações contidas no item 9.2.3 do Acórdão 3301/2011-TCU-Plenário, cabendo-lhe a responsabilidade por solucionar integralmente a pendência à época.
Vale observar que se as providências no sentido de incorporar o resultado das revisões realizadas no projeto executivo houvessem sido implementadas à época oportuna, por certo os valores atuais da obra não seriam objeto da pendência ora questionada, além do que não teria mobilizado esforços desta Corte de Contas e da própria Valec no sentido de prestar esclarecimentos a respeito.
Assim, considerando que senhor Jesse Motta Carvalho Filho, ex-Superintendente de Construção da Valec (23/1/2014 a 29/9/2015) , foi omisso quanto ao cumprimento integral das determinações emitidas, cabe rejeitar os argumentos de defesa mantendo sua responsabilização em relação às irregularidades:
descumprimento parcial da determinação contida no item 9.2.3 do Acórdão 3301/2011-TCU-Plenário, reiterado mediante o item 9.3 do Acórdão 1022/2014-TCU-Plenário, ambos de relatoria do Ministro Weder de Oliveira; e
quantitativos inadequados na planilha orçamentária da obra.
Diante disso, será proposto rejeitar as razões de justificativa apresentadas, bem como aplicar a multa prevista no art. 58, inciso II da Lei 8.443 de 16/7/1992, regulamentada pelo art. 268, inciso II do RITCU, por não ter elaborado Termo Aditivo com vistas a formalizar e incorporar à planilha de medição do Contrato 60/2010 (Lote 7F da Fiol) as alterações do projeto executivo da obra decorrentes dos estudos complementares realizados, bem como adequar a planilha orçamentária da obra aos resultados dos estudos realizados.
Audiência do Sr. Mário Rodrigues Júnior (Diretor de Engenharia no período de 27/11/2013 a 10/11/2015) .
Em resposta à audiência (peça 49) , o Sr. Mário Rodrigues Júnior (Diretor de Engenharia no período de 27/11/2013 a 26/11/2015) apresentou razões de justificativas (peça 65) . Os principais argumentos apresentados serão resumidos no subitem 'III.1. Resposta do Sr. Mário Rodrigues Júnior' e analisados no subitem 'III.2. Análise da SeinfraPortoFerrovia', a seguir.
III.1. Resposta do Sr. Mário Rodrigues Júnior:
III.1.a. Achado III.1. Descumprimento de determinação exarada pelo TCU
Alega que sua posse no cargo de Diretor de Engenharia se deu em 27/11/2013, momento em que já havia transcorrido cerca de dois anos desde a data da Sessão em que o Acórdão 2371/2011-TCU-Plenário fora prolatado, 31/8/2011. Registra que à época as obras encontravam-se paralisadas por foça de decisão cautelar desta Corte de Contas, e que a liberação apenas veio ocorrer por ocasião da prolação do Acórdão 1022/2014-TCU-Plenário, Ministro Weder de Oliveira, Sessão de 16/4/2014.
Ressalta que a liberação da cautelar ocorreu por sua iniciativa junto a este Tribunal, uma vez que, investido no cargo de Diretor de Engenharia, tomou as providências necessárias para tanto.
Acrescenta que, como Diretor de Engenharia, sua atuação era gerencial, em nível macro das obras, não se podendo esperar que se ativesse a questões técnicas como elaboração de termos aditivos, que, conforme informa, era de competência da Superintendência de Construção.
Informa que à época da assunção do referido cargo a Valec possuía um passivo considerável de pendências com os órgãos de controle, tendo tomado providências para reduzi-lo. Então buscou colocar a casa em ordem da melhor maneira possível e alcançável com disponibilidade de recursos técnicos e humanos disponíveis. Trabalhou para prover a empresa de mecanismos que pudessem aprimorar a gestão das obras, agindo de maneira eficaz, considerando a estrutura existente e as possibilidades a seu alcance.
Defende que, contrariamente ao atribuído, deu efetivo ao cumprimento às determinações desta Corte de Contas. 
Com o intuito de defender-se da responsabilidade quanto à não assinatura do termo aditivo ao Contrato 60/2010 objetivando a formalização e inclusão das alterações no projeto executivo à planilha de medição de obra, traz a lume os itens 8, 9 e 12 do exame de oitiva da Valec (peça 46) , no qual é dito que as irregularidades identificadas tiveram lugar a partir de 9/5/2014, quando os responsáveis tomaram conhecimento das determinações e, ainda, que as pendências chegaram a ser citadas nos processos de autorização de aditivos, sem contudo serem regularizadas.
A respeito, anexa partes da Nota Técnica 01/2014, a qual menciona nos itens 2 e 4.1, que o TA-02 visava atender dentre outros às determinações do TCU decorrentes do Acórdão 3301/2011-TCU-Plenário, e Acórdão 1022/2014-TCU-Plenário. Apresenta também recortes da Nota Técnica 109/2014-TCU-Plenário, na qual é possível ver menções idênticas. Diante disso, alega não ser correto afirmar que não houve o aditivo exigido.
Mais adiante, em sua resposta, reconhece que poderia até se cogitar que não foram contempladas todas as alterações determinadas, conforme mencionado pela empresa supervisora da obra por ocasião do 3º TA (peça 24, p. 9) , mas, não que houve descumprimento de determinação. 
Acrescenta ainda, que, após este 3º TA, foram celebrados mais seis aditivos, sendo os 4º, 6º e 8º referentes à adequação de prazo e os demais sobre adequação da planilha contratual ao projeto executivo, em consonância com o determinado por esta Corte de Contas.
Alega ter deixado de ocupar o cargo de Diretor de Engenharia, em 26/11/2015, não tendo atuação após a celebração do 4º TA.
Prossegue suas alegações informando que os estudos de composição de preço, custos e sondagens com o objetivo de promover alterações ao projeto executivo foram realizados pari passu com o avanço da obra, buscando uma atualização mais efetiva.
Sobre a indagação referente aos motivos para não se fazer a implantação completa e imediata já no 2º TA, conforme constatado pela Equipe de Auditoria, traz a lume o Ofício 1702/2017-PRESI, de 16/5/2017 (peça 448 do TC Processo 016.731/2011-5) , onde é informado que os projetos executivos pendentes estavam sendo desenvolvidos de acordo com a execução das obras, e da disponibilidade orçamentária para o exercício de 2017, observando sempre o cronograma real de execução dos serviços e o caminho crítico do empreendimento, de forma a imobilizar capital somente no momento necessário.
Cita também o Parecer 002/2018-Lote 07F (peça 34, p. 37) , emitido para justificar o 9º TA, do qual destaca:
 (...) a obra referente ao lote 07F não chegou a alcançar ao longo de sua execução o seu ápice por conta das restrições financeiras e crise econômica pelo qual o país passou recentemente', bem como que 'levando-se em consideração a limitação de recursos financeiros públicos por conta da situação econômica do país a partir de 2015', a VALEC entendeu por fazer as alterações conforme o avanço real e atualizado da obra permitindo sua execução física e financeira conforme a disponibilização orçamentária então existente.
Com o objetivo de confirmar as dificuldades financeiras da empresa, traz à baila parte da instrução referente ao exame de audiência realizada no âmbito do TC Processo 001.244/2015-9, de 17/12/2018, destacando trechos, que, conforme alega, consideram o andamento da obra insatisfatório, mas reconhecem que tal ocorre em razão exatamente da crise financeira encontrada.
Neste ponto, conclui sua defesa argumentando que, com a elaboração de termos aditivos com adequação de planilha contratual, a determinação foi cumprida, ainda que de forma parcial, tendo tal situação se dado pelo contingenciamento de recursos financeiros pelo Governo Federal.
Quanto a sua conduta, o responsável entende não ser razoável que, no cumprimento de suas obrigações regimentais e da competência conferida, exigir que verificasse integralmente todas as notas técnicas e quadros de quantidade e planilhas de contratos da VALEC, valendo-se para tanto da presunção de legitimidade de setores hierarquicamente inferiores quando da apresentação das informações.
Neste aspecto, alega que a Diretoria de Engenharia seria a responsável pela gestão da construção, planejamento de engenharia e desapropriações das obras da Valec. Acrescenta que a referida diretoria conta com três superintendências nas citadas áreas de atuação. Diante disso, entende não ser concebível que o seu titular, no desenvolvimento de suas atividades se atenha às alterações feitas em nível técnico de forma acurada e detalhada, quando estas já foram analisadas pelo corpo técnico da empresa.
Acórdão 65/1997-TCU-Plenário, Ministro Relator: Adhemar Paladini Ghisi: (...) não se pode, tampouco, pretender que todas as informações de subalternos sejam checadas por seus superiores, sob o risco de inviabilizar-se a administração;
Acórdão 260/2000-TCU-Plenário; Ministro Relator Ademar Ghisi: (...) não há como se exigir que os dirigentes máximos revejam todos os processos de reajustes/revisão de contratos, além das análises já efetuadas pelas áreas técnicas, refazendo todos os cálculos, principalmente numa entidade da envergadura da FNS, sob o argumento de que se trata de uma área sensível e susceptível a erros;
Acórdão 372/2001-TCU-Segunda Câmara; Ministro Relator Adylson Motta: (...) não se deve exigir dos dirigentes máximos da entidade que sua atividade de supervisão seja tão profunda a ponto de tornar sem sentido o instituto da delegação de competência;
Acórdão 2652/2010-TCU-Plenário, Ministro Walton Alencar:  (...) não é razoável exigir que os diretores procedam à análise individual de todos os preços unitários, debruçando-se sobre as memórias de cálculo e sobre as composições de custos unitários, de forma a praticamente refazerem as análises efetuadas pelas áreas técnicas competentes. Esse procedimento, certamente, inviabilizaria a tomada de decisão final, ocasionando a ineficiência da gestão.
Cita ainda o Acórdão 2006/2006-TCU-Plenário, da lavra do Ministro Benjamin Zymler, de cujo relatório extrai entendimentos no sentido de que a responsabilização de agentes que gerem recursos públicos pelo TCU é subjetiva, devendo, para tanto, estarem presentes: a) ação comissiva ou omissiva e antijurídica; b) existência de dano ou infração a norma legal, regulamentar ou contratual (irregularidade) ; c) nexo de causalidade entre a ação e a ilicitude verificada; e d) dolo ou culpa (negligência, imprudência ou imperícia) do agente.
Diante destes entendimentos defende que a simples ocupação de cargo de chefia e direção não é suficiente para sua responsabilização, haja vista a inexistência de nexo de causalidade, ou seja, não há liame entre a sua conduta e a irregularidade imputada.
Apresenta a doutrina de Rafael Munhoz de Mello em sua obra Princípios Constitucionais do Direito Administrativo Sancionador, ensinando que a responsabilização só é cabível se for possível exigir conduta distinta da que foi praticada, vendando-se a imposição de sanção administrativa retributiva a pessoas que não contribuíram de modo algum para a ocorrência da infração administrativa, ou o fizeram a despeito de terem agido licitamente e adotado a diligência exigida no caso concreto.
Alega que lhe impor penalização, estando ausentes a má-fé e a negligência, no caso concreto, seria medida excessiva acerca da sua atuação, medida combatida pelo TCU, nos termos do Acórdão 1045/2012-TCU-Plenário, Ministra Ana Arraes. A respeito, informa ter empreendido esforços com o objetivo de sanear pendências junto aos órgãos de controle, de acordo com as normas da empresa.
Em conclusão, embora acredite que os dirigentes da Administração devam ser responsabilizados, o então gestor entende necessário que os órgãos de controle saibam diferenciar com razoabilidade e acuidade até onde as atitudes dos gestores são intrinsicamente responsáveis pela condução dos trabalhos, bem como avaliar a real diligência da atuação de forma global.
III.1.b Achado III.2. Quantitativos inadequados na planilha orçamentária
Diante dos argumentos para o Achado III.1 pela negativa de responsabilidade, o gestor não apresenta razões de justificativas para este achado.
III.2 Análise da SeinfraPortoFerrovia
Na oportunidade da realização da presente auditoria, verificou-se que, apesar da conclusão do projeto executivo, conforme determinado no subitem 9.2 do Acórdão 3301/2011-TCU-Plenário, Ministro Weder de Oliveira, a planilha de medição do contrato, que deveria conter todos os quantitativos de serviços a serem executados na obra, bem como respectivos preços, não contemplava as alterações advindas do aprimoramento dos estudos realizados pela Valec em decorrência das determinações do TCU. Ou seja, quantitativos e preços da planilha continuavam sendo baseados no projeto básico, com exceção dos itens aditivados (peça 42, p. 9) .
No exame da cadeia de responsabilidade levado a efeito no subitem III.1.2.3. do Relatório de Auditoria (peça 42, p. 16) , ficou evidenciado, que, uma vez concluído o projeto executivo, os estudos complementares da obra e aprovado os novos quantitativos pelas instâncias respectivas, caberia à Diretoria de Engenharia da Valec, efetivar as providências para atender integralmente a determinação desta Corte de Contas, elaborando o termo aditivo ao Contrato 60/2010, de modo a formalizar a incorporação dos ajustes decorrentes na planilha contratual da obra.
A alegação de que não pode ser responsabilizado, tendo em vista que a decisão contida no Acórdão 2371/2011-TCU-Plenário, Relator Ministro Weder de Oliveira, Sessão de 31/8/2011, fora prolatada dois anos antes da sua posse, não guarda consistência, haja vista não ter sido esta a decisão desobedecida. O que foi efetivamente descumprido e que deu ensejo a irregularidade foi o compromisso assumido no sentido de efetivar a implantação das medidas contidas item 9.2.3 do Acórdão 3301/2011-TCU-Plenário, Ministro Weder de Oliveira, conforme mencionado no item 9.3 do Acórdão 1022/2014-TCU-Plenário, Sessão de 16/4/2014, do mesmo Relator. A justificativa de restrição orçamentária à época para a não implantação das medidas determinadas também é descabida, pois seriam negativos os reflexos financeiros ao contrato.
Logo, não se aplica a esquiva de responsabilidade, pois, mesmo não tendo sido o destinatário direto da determinação à época de sua emissão, como sucessor imediato, cabia observá-la, concluindo os projetos executivos do Lote 7F, bem como incorporando integralmente os resultados dos estudos e impacto financeiro decorrente na planilha orçamentária da obra mediante a celebração de termo aditivo, dando, assim, efetivo cumprimento ao item 9.2.3 e respectivos subitens do Acórdão 3301/2011-TCU-Plenário.
Vale observar que as determinações desta Corte de Contas são dirigidas à entidade, e não à pessoa dos dirigentes, de forma que as deliberações possam ser também observadas pelos futuros gestores, sob pena de aplicação de multa fundada no art. 58, VII, da Lei 8.443/1992, conforme Enunciado de Jurisprudência do Acórdão 2854/2009-TCU-Segunda Câmara, de relatoria do Ministro André de Carvalho.
Ao assumir o cargo, compete ao gestor público inteirar-se das determinações expedidas pelo TCU afetas à sua área de atuação, arcando com a responsabilidade no caso de descumprimento por parte de seus subordinados ou antecessores, uma vez que as determinações do Tribunal não têm caráter pessoal (intuitu personae) , pois visam aprimorar a gestão do órgão ou da entidade, nos termos do Enunciado extraído do Acórdão 277/2019-TCU-Plenário, de relatoria do Ministro Marcos Bemquerer.
Vale ressaltar que para a liberação das obras dos Lotes 6F e 7F, a Valec, em 14/3/2014, protocolizou junto a esta Corte de Contas o Ofício 797/2014-PRESI (TC Processo 016.731/2011-5, peça 386) no intuito de demonstrar o cumprimento das determinações constantes do Acórdão 3301/2011-TCU-Plenário e, consequentemente, pleitear a revogação da medida cautelar então em vigor para os Lotes 6F e 7F. 
O referido documento se fez acompanhar dos Memorandos 169/Supro e 209/Supro e forneceu, entre outros documentos, quadro-resumo elaborado pela Superintendência de Projetos da Valec (Supro) com o comparativo entre o preço estimado da obra nos projetos básico, executivo e complementar (projeto executivo incorporando o resultado das sondagens complementares) e planilha de quantitativos e preços dos Lotes 6F e 7F dos projetos básico, executivo e complementar.
Com base nestas informações, o Plenário, em 16/4/2014, por meio do Acórdão 1022/2014-TCU-Plenário, decidiu revogar a medida cautelar que determinava a suspensão da execução dos Lotes 6F e 7F da Fiol. Na oportunidade, o Ministro Relator registrou em seu voto que as ações empreendidas pela empresa em cumprimento aos Acórdãos 2.371/2011 e 3.301/2011, ambos do Plenário do TCU, reduziram as incertezas e os riscos a um nível que, considerando os benefícios advindos da continuidade das obras, justificaria a revogação da medida cautelar.
É importante registrar que o Sr. Mário Rodrigues Júnior permaneceu à frente da Diretoria de Engenharia no período de 27/11/2013 a 26/11/2015, ocasião em que assumiu o cargo de Diretor-Presidente da Valec. Este período coincide com a emissão dos expedientes mencionados nos itens 37 e 38 destas instrução, cujas informações levaram a liberação da cautelar das obras. 
É importante acrescentar que o responsável acumulou as funções de Diretor de Engenharia e Diretor-Presidente Interino da Valec, no período de 19/6/2015 até a sua posse no cargo de Diretor-Presidente, ocorrida em 26/11/2015. Estando nestes cargos, participou ativamente da assinatura de 6 termos aditivos ao Contrato 60/2010, sendo o 1º TA, em 27/8/2014, e o 6º TA, em 6/8/2016, já assinado na condição de Diretor-Presidente da Valec. Em nenhuma destas oportunidades as pendências foram solucionadas integralmente.
A responsabilidade em formalizar os ajustes ficou devidamente demonstrada, conforme mencionado no item 98 desta instrução. Portanto, no que refere ao período de gestão e atribuição para a prática do ato, não cabe esquivar-se em relação às responsabilidades imputadas.
O Sr. Mário Rodrigues Júnior defende ainda que não se pode dizer que houve descumprimento da determinação, mas apenas um cumprimento parcial posto que parte das alterações foram incorporadas. Sobre o não atendimento à determinação de forma completa e imediata já no 2º TA, acrescenta que por conta da escassez de recursos vigente em 2015, os estudos e levantamentos de campo que levariam ao atendimento integral, vinham sendo realizados juntamente com a execução das obras. Considerando que a obra não teve o avanço físico esperado, a tarefa também não pode ser concluída integralmente.
Entretanto, o Relatório de Auditoria demonstra não ter sido esta a realidade encontrada quando da auditoria, em maio de 2019. Conforme consta do item III.1.2 do Relatório de Auditoria emitido (peça 42, p. 8) , os estudos foram concluídos. A pendência existente diz respeito a não elaboração de TA para incorporação dos resultados destes estudos na planilha orçamentária da obra, permanecendo a mesma diferente do projeto executivo então apresentado.
No que concerne à conduta, as alegações do então gestor de que sua atuação era gerencial, em nível macro, não se podendo esperar que cuidasse de questões técnicas como elaboração de termos aditivos, que, informa ser de competência da Superintendência de Construção, também não possuem o condão de excluir sua responsabilidade.
Vale lembrar que o Sr. Mário Rodrigues Júnior, além de ocupar o cargo de Diretor de Engenharia a partir de 27/11/2013, acumulou esta função com a de Diretor-Presidente Interino da Valec, no período de 19/6/2015 até a sua posse no cargo de Diretor-Presidente, ocorrida em 26/11/2015. 
A despeito da doutrina apresentada, bem como de jurisprudência desta Corte de Contas informando não caber responsabilização de dirigente de órgão ou entidade por irregularidade que só poderia ser detectada mediante completa e minuciosa revisão dos atos praticados pelos subordinados, esta é inaplicável quando se tratar de falha grosseira ou situação recorrente, que impede o reconhecimento da irregularidade como caso isolado, haja vista a permanência da pendência pelo período que durou sua gestão frente à Diretoria de Engenharia, 27/11/2013 a 26/11/2015 (Acórdão 1529/2019-TCU-Plenário, Ministro Benjamin Zymler, in Boletim de Jurisprudência 272/2019) .
A ocorrência em apreço se insere nas exceções à jurisprudência apresentada, haja vista se tratar de falha grosseira e recorrente, pois, diante da determinação deste Tribunal, era evidente a necessidade de incorporar integralmente o resultado dos estudos e impactos financeiros decorrentes à planilha orçamentária da obra por meio de aditivo contratual. Ademais, houve diversas oportunidades para regularizar a pendência, conforme comprovam os cinco termos aditivos contratuais emitidos posteriormente ao Acórdão 1022/2014-TCU-Plenário, Ministro Weder de Oliveira, e durante a sua gestão na Diretoria de Engenharia.
Quanto à alegada ausência de nexo causal, vale lembrar, que, diante da falta de instrumentos de controle eficientes, o então gestor omitiu-se quanto acompanhamento das atividades desenvolvidas pelos responsáveis indicados para isso, dando ensejo a ocorrência das irregularidades. Isto, sem levar em conta que esta Corte de Contas já havia alertado quanto à necessidade por meio do item 9.2.3 do Acórdão 3301/2011-TCU-Plenário, e reiterado mediante o item 9.3 do Acórdão 1022/2014-TCU-Plenário, ambos de relatoria do Ministro Weder de Oliveira.
Assim, considerando que senhor Mário Rodrigues Júnior, Diretor de Engenharia da Valec (27/11/2013 a 26/11/2015) , foi omisso quanto ao cumprimento integral das determinações emitidas, cabe rejeitar os argumentos de defesa mantendo sua responsabilização em relação às irregularidades:
descumprimento parcial da determinação contida no item 9.2.3 do Acórdão 3301/2011-TCU-Plenário, reiterado mediante o item 9.3 do Acórdão 1022/2014-TCU-Plenário, ambos de relatoria do Ministro Weder de Oliveira; e
quantitativos inadequados na planilha orçamentária da obra.
Diante disso, será proposto rejeitar as razões de justificativa apresentadas, bem como aplicar a multa prevista no art. 58, inciso II da Lei 8.443 de 16/7/1992, regulamentada pelo art. 268, inciso II do RITCU, por não ter elaborado Termo Aditivo com vistas a formalizar e incorporar à planilha de medição do Contrato 60/2010 (Lote 7F da Fiol) as alterações do projeto executivo da obra decorrentes dos estudos complementares realizados, bem como adequar a planilha orçamentária da obra aos resultados dos estudos realizados.
Conclusão
Oitiva da Valec
Inicialmente é importante registrar que foi realizada a apensação do TC Processo 021.010/2020-0 (Auditoria Fiscobras/2020) aos presentes autos, autorizada por meio do Acórdão 2713/2020-TCU-Plenário, Relator Ministro Augusto Sherman. Os achados apurados no mencionado processo cuidam da continuidade da ausência de medidas para a correção das irregularidades, conforme determinado pelo Tribunal por meio dos Acórdão 2371/2011-TCU-Plenário e 3.301/2011-TCU-Plenário, Ministro-Relator Weder de Oliveira, haja vista que até então ainda não havia sido elaborado e assinado aditivo ao Contrato 60/2010 com a finalidade de formalizar e incorporar os ajustes decorrentes da realização do projeto executivo e dos estudos complementares.
No exame da resposta da Valec à oitiva promovida pelo Tribunal, concluiu-se que a manifestante não apresentou explicação para os questionamentos realizados. A estatal limitou- se a informar que o Contrato 60/2010 seria integralmente revisado com base na última versão do projeto executivo aprovado e que iria analisar a divergência entre os volumes de terraplanagem até a medição 68 em relação a última revisão do projeto executivo. 
Após a resposta da Valec à oitiva no âmbito deste processo, bem como a posterior conclusão do relatório do Fiscobras/2020, objeto do TC Processo 021.010/2020-0, a Valec disponibilizou à Equipe responsável pela auditoria a documentação referente ao 10º Termo Aditivo ao Contrato 60/2010, assinado em 31/7/2020 e publicado no DOU, em 4/8/2020. 
O instrumento aditou o valor inicial do contrato e o prazo para a conclusão das obras do lote 7F. Com o 10º TA o valor passou para R$ 596.380.034,89, representando acréscimo de 11,32%, em relação ao preço contratado inicialmente, R$ 535.729.183,11, com prazo para conclusão das obras em 7/12/2022.
De acordo com a planilha orçamentária da obra (peça 73) que acompanha o 10º TA, as mudanças promovidas em relação ao 9º TA dizem respeito a: alterações de quantidades (IAQC) em 172 de itens; supressão de 76 itens (IS) ; remanejamento de 13 itens (IR) ; e inserção de 51 novos itens (IN) .
No tocante a estas revisões do contrato, realizadas exclusivamente por meio do 10º TA, a atual planilha orçamentária (peça 73) aponta reflexo financeiro positivo da ordem de R$ 8.403.325,80 (11,32%) , elevando o valor contratual de R$ 587.976.709,09 para R$ 596.380.034,89. A quantia aumentada tem origem na compensação entre os acréscimos de R$ 88.465.795,16 (16,51%) e decréscimos de R$ 80.062.469,36 (- 14,94%) , percentuais considerados em relação ao valor do contrato inicial, R$ 535.729.183,11, preços com data-base setembro/2010.
Além disso, a partir do resumo acumulado das alterações contratuais havidas até o 10º TA, constante da mesma planilha, verifica-se a existência de reflexo financeiro positivo de R$ 60.650.851,88 (11,32%) , resultante da compensação entre os acréscimos de R$ 245.888.712,14 (45,90%) , e decréscimos de R$ 185.237.860,26 (-34,58%) , em relação ao montante do contrato inicial, R$ 535.729.183,11.
Consoante documentação disponibilizada, verificou-se que as alterações processadas foram baseadas em critérios técnicos e jurídicos, estando, portanto, motivadas, tendo resultado na atualização da planilha orçamentária da obra, que respalda o valor do Contrato 60/2010 (peça 73) . Há menção explicita de que parte delas tiveram como objetivo atender às determinações desta Corte de Contas. 
A diferença de R$ 108.990.261,66 (22,35%) , verificada entre o valor atual do contrato, R$ 596.380.034,89, e aquele do projeto executivo apresentado por ocasião da liberação da medida cautelar, R$ 487.389.773,23, deve-se a diversos acréscimos e supressões promovidos no orçamento da obra ao longo de mais de 6 anos, materializados por meio de 10 termos aditivos ao Contrato 60/2010.
Diante disso, considerando as informações decorrentes dos estudos para elaboração do 10º TA, ora examinadas, entende-se que foi dado atendimento integral às determinações contidas no item 9.2.3 e subitens 9.2.3.5, 9.2.3.6 e 9.2.3.9, todos do Acórdão 3301/2011-TCU-Plenário, Ministro Weder de Oliveira. 
Os novos quantitativos e preços unitários dos itens que integram a atual planilha orçamentária do contrato, poderão ser verificados de forma aprofundada em nova auditoria nas obras do Lote 7F.
Audiências
Em relação a audiência do senhor Jesse Motta Carvalho Filho, ex-Superintendente de Construção da Valec (23/1/2014 a 29/9/2015) , ficou comprovado que gestor foi omisso quanto ao cumprimento integral das determinações emitidas. Portanto, cabe rejeitar os argumentos de defesa mantendo sua responsabilização em relação às irregularidades:
descumprimento parcial da determinação contida no item 9.2.3 do Acórdão 3301/2011-TCU-Plenário, reiterado mediante o item 9.3 do Acórdão 1022/2014-TCU-Plenário, ambos de relatoria do Ministro Weder de Oliveira; e
quantitativos inadequados na planilha orçamentária da obra.
Concluiu-se ainda que senhor Mário Rodrigues Júnior, ex-Diretor de Engenharia da Valec (27/11/2013 a 26/11/2015) , também foi omisso quanto ao cumprimento integral das determinações emitidas, cabendo igualmente rejeitar suas alegações de defesa, mantendo sua responsabilização em relação às irregularidades apuradas.
Vale observar ainda que se os então gestores houvessem adotado providências no sentido de cumprir integralmente o acordado com esta Corta de Contas por ocasião da liberação da medida cautelar, incorporando integralmente ao contrato o resultado das revisões realizadas no projeto executivo à época oportuna, por certo os valores da obra não seriam objeto de questionamentos, além do que não teria mobilizado esforços desta Corte de Contas e da própria Valec no sentido de esclarecer a pendência existente.
Diante disso, será proposto rejeitar as razões de justificativa apresentadas por ambos responsáveis, bem como aplicar individualmente a multa prevista no art. 58, inciso II da Lei 8.443 de 16/7/1992, regulamentada pelo art. 268, inciso II do RITCU, por não terem elaborado Termo Aditivo com vistas a formalizar e incorporar à planilha de medição do Contrato 60/2010 (Lote 7F da Fiol) as alterações do projeto executivo da obra decorrentes dos estudos complementares realizados, bem como adequar a planilha orçamentária da obra aos resultados dos estudos realizados.
Propostas de encaminhamento
Ante todo o exposto, submetem-se os autos à consideração superior, com as seguintes propostas:
10.1. considerar atendidos integralmente o item 9.2.3 e os subitens 9.2.3.5, 9.2.3.6 e 9.2.3.9, do Acórdão 3301/2011-TCU-Plenário, Ministro Weder de Oliveira, os quais haviam ficado pendentes por ocasião da prolação do item 9.3 do Acórdão 1022/2014-TCU-Plenário, de mesma relatoria; e
10.2. rejeitar as razões de justificativa apresentadas pelo senhor Mário Rodrigues Júnior, CPF XXX.388.828-XX, Diretor de Engenharia da Valec (27/11/2013 a 26/11/2015)  e pelo senhor Jesse Motta Carvalho Filho, CPF XXX.709.165-XX, Superintendente de Construção (23/1/2014 a 29/9/2015) , bem como aplicar aos responsáveis individualmente a multa prevista no art. 58, inciso II da Lei 8.443 de 16/7/1992, regulamentada pelo art. 268, inciso II do RITCU, por não terem elaborado Termo Aditivo com vistas a formalizar e incorporar à planilha de medição do Contrato 60/2010 (Lote 7F da Fiol) as alterações do projeto executivo da obra decorrentes dos estudos complementares realizados, bem como adequar a planilha orçamentária da obra aos resultados obtidos, dando cumprimento integral ao item 9.2.3 do Acórdão 3301/2011-TCU-Plenário, reiterado mediante o item 9.3 do Acórdão 1022/2014-TCU-Plenário, ambos de relatoria do Ministro Weder de Oliveira;
10.3. autorizar, com fundamento no art. 26, da Lei 8.443/1992 c/c o art. 217 do Regimento Interno do TCU, caso seja do interesse dos responsáveis, o parcelamento da dívida em até 36 parcelas, incidindo, sobre cada uma, os encargos legais devidos, sem prejuízo de alertá-los de que, caso optem por essa forma de pagamento, a falta de comprovação do recolhimento de qualquer parcela implicará o vencimento antecipado do saldo devedor, nos termos do art. 26, parágrafo único, e 59, da Lei 8.443/1992 c/c o art. 217, § 2º, do Regimento Interno do TCU; 
10.4. autorizar, desde logo, nos termos do art. 28, inciso II, da Lei 8.443/1992, a cobrança judicial das dívidas caso não atendidas as notificações e não seja possível o desconto determinado; e
10.5. dar ciência do acórdão que vier a ser proferido à Valec, destacando que o relatório e o voto que fundamentam a deliberação encaminhada podem ser acessados por meio do endereço eletrônico www.tcu.gov.br/acordaos e que, caso tenha interesse, o Tribunal pode encaminhar-lhe cópia desses documentos sem quaisquer custos."
É o Relatório.

João Paulo Prates da Silveira Guerra (38.290/OAB-DF), representando Mário Rodrigues Junior; Sílvia Regina Schmitt (38.717/OAB-DF), representando Valec Engenharia, Construções e Ferrovias S.A. (Filial RJ).

Não atuou.

AUDITORIA. FISCOBRAS 2019. FERROVIA DE INTEGRAÇÃO OESTE-LESTE (FIOL). LOTE 7F. TRECHO CAETITÉ - BARREIRAS. CONSTATAÇÃO DE DESCUMPRIMENTO DE DECISÃO DO TCU E DE QUANTITATIVOS INADEQUADOS NA PLANILHA ORÇAMENTÁRIA DA OBRA. OITIVAS E AUDIÊNCIAS. SANEAMENTO DAS IRREGULARIDADES. ATENUANTES. ACOLHIMENTO PARCIAL DAS RAZÕES DE JUSTIFICATIVA. CIÊNCIA.

RELATÓRIO DE AUDITORIA (RA)

Secretaria de Fiscalização de Infraestrutura Portuária e Ferroviária (SeinfraPortoFerrovia).

Em exame, Auditoria realizada, no âmbito do Fiscobras/2019, na Ferrovia de Integração Oeste-Leste (Fiol) com o objetivo de fiscalizar as obras de construção do Lote 7F, localizado no segmento entre Caetité-BA e Barreiras-BA.
O trabalho consistiu na verificação da execução do Contrato 60/2010, celebrado com o Consórcio Oeste Leste Barreiras, no valor de R$ 535.729.183,11 (data base: set/2009) , para a implantação do subtrecho entre o Rio das Fêmeas (km 504 + 800) e a estrada vicinal de acesso à BR-135 (km 665 + 920) , com extensão de 161,12 km.
Como resultado da fiscalização, a equipe apontou os seguintes achados de auditoria: 
"a) descumprimento de determinação exarada pelo TCU, tendo em vista que não foi elaborado e assinado termo aditivo ao Contrato 60/2010, no sentido de formalizar e incorporar os ajustes realizados em consequência das determinações desta Corte de Contas;
b) quantitativos inadequados na planilha orçamentária da obra, em face de que a atual execução das obras está baseada em planilha orçamentária que não contempla as alterações realizadas no projeto executivo da obra, nem os estudos realizados em cumprimento a determinações deste Tribunal."
Conforme exposto no relatório da fiscalização (peça 42) :	
"33. Constatou-se que as providências informadas pela Valec e que embasaram o Acórdão 1022/2014-TCU-Plenário, que decidiu pela revogação da medida cautelar que determinava à Valec a adoção de providências imediatas no sentido de suspender a execução do contrato 60/2010 (Lote 7F) exarada nos Acórdãos 2.371/2011 e 3.301/2011, ambos do Plenário do TCU, não foram implementadas.
34.	Verificou-se que, apesar da conclusão do projeto executivo, a planilha de medição do contrato, que contém todos os quantitativos de serviços que serão executados na obra, não contempla as alterações advindas do aprimoramento dos estudos realizados pela Valec em decorrência das determinações do TCU. Os quantitativos da planilha continuam baseados no projeto básico, com exceção dos itens aditivados."
Anuí à proposta oferecida pela SeinfraPortoFerrovia de realização de oitiva da Valec, além de determinar, de pronto, a identificação dos responsáveis e a promoção de suas audiências para apresentação de razões de justificativa quanto às irregularidades constatadas (peça 45) .
Assim, promoveu-se a oitiva da empresa e a audiência dos Srs. Mário Rodrigues Júnior e Jessé Motta Carvalho Filho, respectivamente, Diretor de Engenharia e Superintendente de Construção à época da realização dos estudos de readequação do projeto executivo, em decorrência de (peça 46) :
"a)	descumprimento de determinação exarada por esta Corte de Contas por intermédio dos Acórdão 2371/2011-TCU-Plenário e 3.301/2011-TCU-Plenário, Ministro-Relator Weder de Oliveira, haja vista a não elaboração e assinatura de aditivo ao Contrato 60/2010 com a finalidade de formalizar e incorporar os ajustes decorrentes da realização do projeto executivo e de estudos complementares, de modo que as medidas saneadoras estipuladas pelo TCU fossem integralmente implementadas e que os seus reflexos tivessem sido contemplados na planilha contratual;
b)	quantitativos inadequados na planilha orçamentária da obra, tendo em vista que, apesar dos ajustes determinados por esta Corte de Contas, os custos oficiais da obra não sofreram alteração, esclarecendo, em especial:
b.1)	a divergência entre os volumes medidos de terraplenagem (itens 3.1, 3.2 e 3.3 da planilha do Contrato 60/2010) , acumulados até a Medição 68, de março de 2019, e aqueles constantes dos estudos e quantitativos previstos no projeto executivo (revisão 6) apresentados a este Tribunal previamente à prolação do Acórdão 1022/2014-TCU-Plenário, Ministro-Relator Weder de Oliveira; e
b.2)	com exceção das alterações já respaldadas por meio de termo aditivo, todos os quantitativos de serviços que foram medidos no Contrato 60/2010 em desacordo com os quantitativos previstos pelo projeto executivo, bem como pelos estudos complementares apresentados a este Tribunal previamente à prolação do Acórdão 1022/2014-TCU-Plenário, Ministro-Relator Weder de Oliveira."
Em resposta à oitiva, a Valec limitou-se a informar que o Contrato 60/2010 seria integralmente revisado com base na última versão do projeto executivo aprovado e que iria analisar a divergência entre os volumes de terraplanagem até a medição 68 em relação à última revisão do projeto executivo, não apresentando explicação para os questionamentos realizados. 
A unidade técnica registrou que esta Corte, por meio do Acórdão 2713/2020-TCU-Plenário, da minha relatoria, apensou aos presentes autos o TC Processo 021.010/2020-0 (Auditoria Fiscobras/2020) , que tratou também de fiscalização das obras no Lote 7F. Naquele processo, verificou-se que ainda não havia termo aditivo ao Contrato 60/2010 para atendimento da determinação, persistindo as irregularidades apontadas na auditoria anterior. 
De todo modo, após a resposta da estatal à oitiva no âmbito deste processo, bem como a conclusão do relatório do Fiscobras/2020, objeto do TC Processo 021.010/2020-0, a Valec disponibilizou à equipe de auditoria a documentação referente ao 10º Termo Aditivo ao Contrato 60/2010, assinado em 31/7/2020 e publicado no DOU em 4/8/2020 (peça 68) . 
Considerando as informações decorrentes dos estudos para elaboração do 10º TA, ora examinadas, a unidade técnica entende que houve atendimento integral às determinações contidas no item 9.2.3 e subitens 9.2.3.5, 9.2.3.6 e 9.2.3.9 do Acórdão 3301/2011-TCU-Plenário (Relator Ministro-Substituto Weder de Oliveira) .
No que se refere às audiências, a conclusão é de que os responsáveis foram omissos quanto ao cumprimento integral das determinações emitidas.
Nesse sentido, a proposta da SeinfraPortoFerrovia é de rejeitar as razões de justificativa apresentadas pelos Srs. Mário Rodrigues Júnior, Diretor de Engenharia da Valec (27/11/2013 a 26/11/2015) , e Jessé Motta Carvalho Filho, Superintendente de Construção (23/1/2014 a 29/9/2015) , bem como aplicar aos responsáveis individualmente a multa prevista no art. 58, inciso II da Lei 8.443/1992 (peça 80) .
Manifesto-me parcialmente de acordo com a análise, de modo que a adoto como parte das minhas razões de decidir, sem prejuízo das ressalvas adiante expostas e de propor encaminhamento diverso.
I
Em relação às determinações contidas no item 9.2.3 e subitens 9.2.3.5, 9.2.3.6 e 9.2.3.9 do Acórdão 3301/2011-TCU-Plenário (Relator Ministro-Substituto Weder de Oliveira) , que estavam pendentes de atendimento, a SeinfraPortoFerrovia concluiu que as alterações promovidas por meio do 10º Termo Aditivo ao Contrato 60/2010 resultaram na atualização da planilha orçamentária da obra, com menção explicita de que parte delas tiveram como objetivo atender às determinações desta Corte de Contas. 
De acordo com as informações apresentadas, entre acréscimos e supressões, o 10º TA trouxe reflexo financeiro positivo de R$ 8.403.325,80 ao Contrato 60/2010, elevando o seu valor para R$ 596.380.034,89, representando acréscimo de 11,32% (R$ 60.650.851,88) , em relação ao preço contratado inicialmente, R$ 535.729.183,11. 
Essa variação é resultante da compensação entre acréscimos de R$ 245.888.712,14 (45,90%) e decréscimos de R$ 185.237.860,26 (- 34,58%) , em relação ao montante do contrato inicial. A conclusão da Gerência de Contratos de Obras da Valec foi de que as alterações consignadas no termo aditivo encontram-se legalmente conformes, com amparo no entendimento do Tribunal de Contas da União, exposto por meio do Acórdão 3105/2013-TCU-Plenário, Relator Ministro Walton Alencar Rodrigues, de que é juridicamente viável a compensação entre os conjuntos de acréscimos e supressões ao objeto dos contratos referentes a obras de infraestrutura celebrados antes do trânsito em jugado do Acórdão 749/2010-TCU-Plenário, Relator Ministro Augusto Nardes, por órgãos e entidades vinculados ao Ministério dos Transportes.
De fato, o Acórdão 3105/2013-TCU-Plenário explicitou, no que se refere aos órgãos e entidades vinculados ao Ministério dos Transportes, que a não compensação entre os acréscimos e as supressões se daria para as contratações futuras, ocorridas a partir da data do trânsito em julgado do Acórdão 749/2010-TCU-Plenário, segundo o qual se determinou "considerar as reduções ou supressões de quantitativos de forma isolada, ou seja, o conjunto de reduções e o conjunto de acréscimos devem ser sempre calculados sobre o valor original do contrato, aplicando-se a cada um desses conjuntos, individualmente e sem nenhum tipo de compensação entre eles, os limites de alteração estabelecidos no dispositivo legal".
É nesse sentido o consolidado entendimento jurisprudencial desta Corte. Assim, em regra, as reduções ou supressões de quantitativos decorrentes de alteração contratual devem ser considerados de forma isolada.
Também o citado Acórdão 3105/2013-TCU-Plenário, no item 9.2.3, reforçou essa conclusão, ao tempo em que explicitou o posicionamento adotado por força do Acórdão 2819/2011-TCU-Plenário, o qual "ressaltou a necessidade de que determinados casos, pela sua especificidade, requereriam tratamento excepcional no intuito de atender à supremacia do interesse público, haja vista que a necessidade de rescindir avenças administrativas, readequar todos os projetos básicos e promover novos procedimentos licitatórios com todos os trâmites burocráticos a eles inerentes poderia levar a paralisação de serviços e de obras relevantes em curso, a comprometer o interesse público quanto à segurança das rodovias federais e a causar danos imponderáveis ao interesse público", consoante exposto no voto do Relator, Ministro Walton Alencar Rodrigues.
Cabe lembrar que o Acórdão 3105/2013-TCU-Plenário, além de considerar juridicamente viável a compensação entre o conjunto de acréscimos e supressões ao objeto dos contratos referentes a obras de infraestrutura celebrados antes do trânsito em julgado do Acórdão 749/2010-TCU-Plenário por órgãos e entidades vinculados ao Ministério dos Transportes (item 9.2.1) , asseverou que os aditivos, nesses casos, devem ser justificados quanto à pertinência e conformidade às características e diretrizes fundamentais estabelecidas no projeto básico, devendo aditivos e justificativas serem registrados nos respectivos processos administrativos e estarem disponíveis à fiscalização dos órgãos de controle (item 9.2.2) .
No caso concreto, na documentação que fundamentou o 10º TA aditivo consta que a proposta de alteração objetivava o atendimento das determinações do Tribunal (peça 74, p. 2) ; que o objeto a ser aditivado não descaracteriza o inicialmente licitado e é indispensável à continuidade das obras de construção do lote 7F (peça 70, p. 12) ; bem como que as alterações são provenientes de alterações no projeto executivos, com apresentação das informações documentais que motivaram as alterações e as respectivas justificativas presentes na Nota Técnica do Engenheiro Fiscal e no Parecer Técnico da Supervisora (peça 76, p. 3) .
Além disso, a Gerência de Contratos de Obras, em sua Nota Técnica 8/2020-GECOB-VALEC (peça 72) , registrou:
"2.17	De modo a demonstrar controle de possíveis vícios decorrentes de "jogo de planilha", foi apresentado anexo a Nota Técnica Nº 5/2020/GECOB-VALEC/SUCON-VALEC/DIREN-VALEC/PRESI-VALEC, a Planilha Demonstrativa de Manutenção do Desconto Mínimo - CT N° 006/14 revisada (rev. 2) (SEI 2640189) , onde, verifica-se que o percentual de desconto global obtido na comparação entre o produto dos quantitativos desta proposta de Termo Aditivo pelos preços do orçamento referencial com o produto deste mesmo quantitativo pelos preços da proposta da licitação (1,74%) não é inferior ao percentual de desconto ofertado na proposta da licitação (1,51%) , demonstrando a manutenção de desconto superior ao inicialmente ofertado."
Dessa forma, pode-se considerar que a situação atende ao disposto no Acórdão 3105/2013-TCU-Plenário.
A equipe de auditoria havia apontado que as alterações promovidas até o 9º TA não refletiam o acordado com esta Corte de Contas, haja vista não terem resultado em redução do valor do contrato de R$ 535.729.183,11 para R$ 487.389.773,23, o que também não ocorreu na última alteração contratual, consoante registrado na instrução:
"40.	Os valores do projeto executivo apresentado naquela oportunidade, tendo como montante a quantia de R$ 487.389.773,23, não chegaram a se materializar nas alterações promovidas por meio do 10º TA ora em exame devido a acréscimos e supressões realizados no orçamento da obra ao longo de mais de 6 anos, materializados por meio de 10 aditamentos ao Contrato 60/2010, os quais elevaram cumulativamente o valor contratual para R$ 596.380.034,89."
De todo modo, a conclusão é de que as alterações processadas foram motivadas e baseadas em critérios técnicos e jurídicos, tendo resultado na atualização da planilha orçamentária da obra, que respalda o valor do Contrato 60/2010. 
Oportuno ressaltar que não houve análise dos novos quantitativos e preços unitários dos itens que integram a atual planilha orçamentária do contrato, o que poderá ser realizado em nova auditoria nas obras do Lote 7F.
As alterações promovidas por meio do 10º TA solucionaram, ainda, o achado referente à inadequação de quantitativos, apontado em face de a execução das obras estar baseada em planilha orçamentária que não contemplava as alterações realizadas no projeto executivo nem os estudos realizados em cumprimento a determinações deste Tribunal.
Como destacado no relatório de auditoria, a terraplenagem era o item que mais influenciava o aumento do valor do contrato acima do inicialmente contratado e acima do projeto executivo. A respeito, a unidade técnica se manifestou:
"53. O montante dos investimentos atuais previstos para o item 3. Terraplenagem, R$ 197.033.622,96, é 92,5% superior àquele estabelecido no projeto executivo apresentado ao Tribunal em 2014 para liberação da medida cautelar, R$ 102.304.140,02. Entretanto, com todas as alterações promovidas tendo sido aprovadas por meio dos estudos realizados e formalizadas mediante a celebração do 10º TA, a atual planilha orçamentária da obra (peça 73) passou a amparar estes novos quantitativos e valores acrescidos, deixando de existir inadequação em relação aos valores do contrato".
Destacou-se, ainda, quanto ao projeto executivo, que está sendo elaborado concomitantemente com a execução das obras, consoante admitido pelo §1º do art. 7º da Lei 8.666/1993, desde que autorizado pela Administração.
Assim, a conclusão é de que o 10º TA formalizou e incorporou os ajustes realizados em consequência das determinações desta Corte de Contas, tendo resultado na atualização da planilha orçamentária da obra que respalda o valor do Contrato 60/2010.
Nada obstante, deixo de acompanhar a proposta da SeinfraPortoFerrovia de considerar atendidos integralmente o item 9.2.3 e os subitens 9.2.3.5, 9.2.3.6 e 9.2.3.9, do Acórdão 3301/2011-TCU-Plenário.
Constato que tal encaminhamento já foi adotado no âmbito do processo que tratou do Fiscobras 2011 (TC Processo 016.731/2011-5) , no qual as determinações foram expedidas. Naqueles autos, nos termos do Acórdão 2778/2020-TCU-Plenário (Relator Ministro-Substituto Weder de Oliveira) , esta Corte deliberou por:
"9.5. considerar cumpridas as determinações à Valec exaradas nos itens 9.3 do Acórdão 2.371/2011; 9.2.3 e subitens 9.2.3.5, 9.2.3.6 e 9.2.3.9 do Acórdão 3.301/2011; 9.4 e subitens 9.4.1 e 9.4.2 do Acórdão 3.376/2013; e 9.5 e subitens 9.5.1.1, 9.5.1.2, 9.5.1.3, 9.5.1.4, 9.5.1.5 e 9.5.16 do Acórdão 1022/2014-TCU-Plenário." (Destaques inseridos) .
II
Quanto à responsabilização, a unidade técnica entendeu que cabe exclusivamente ao Superintendente de Construção e ao Diretor de Engenharia, ocupantes dos cargos à época da ciência, em 9/5/2014, da revogação da liminar por meio do Acórdão 1022/2014-TCU-Plenário, Relator Ministro-Substituto Weder de Oliveira, promovida com o compromisso dos então gestores da Valec de que todas as determinações constantes do Acórdão 3301/2011-TCU-Plenário seriam completamente cumpridas.
Assim, realizou a audiência dos Srs. Mário Rodrigues Júnior, Diretor de Engenharia de 27/11/2013 a 10/11/2015, e Jessé Motta Carvalho Filho, Superintendente de Construção de 23/1/2014 a 29/9/2015.
Para a SeinfraPortoFerrovia, ficou comprovado que ambos os gestores foram omissos quanto ao cumprimento integral das determinações emitidas, o que conduz à rejeição das razões de justificativa e à aplicação individual da multa prevista no art. 58, inciso II da Lei 8.443 de 16/7/1992, por não terem elaborado Termo Aditivo com vistas a formalizar e incorporar à planilha de medição do Contrato 60/2010 (Lote 7F da Fiol) as alterações do projeto executivo da obra decorrentes dos estudos complementares realizados, bem como adequar a planilha orçamentária da obra aos resultados dos estudos realizados.
Com as devidas vênias, dissinto do encaminhamento proposto, pelas razões que passo a expor
Registro que, ao determinar em 15/8/2019 (peça 45) a identificação dos responsáveis e suas audiências, ponderei a gravidade dos achados, uma vez que os itens de serviços, seus quantitativos e o valor do Contrato 60/2010 não refletiam as reais necessidades da obra, como também o tempo decorrido desde o compromisso assumido pelos gestores da Valec de que todas as determinações constantes do Acórdão 3301/2011-TCU-Plenário seriam cumpridas.
Tal preocupação foi, no momento, afastada, eis que demonstrada a incorporação dos ajustes em consequência das determinações desta Corte de Contas, tendo resultado na atualização da planilha orçamentária da obra.
Entendo, ainda, que não se pode imputar aos ex-gestores a responsabilidade pelo descumprimento das determinações desta Corte.
Lembro que, por meio do Acórdão 3301/2011-TCU-Plenário, foi mantida medida cautelar de suspensão dos contratos, concedida por força do Acórdão 2371/2011-TCU-Plenário, e expedida uma série de determinações corretivas, entre as quais que a Valec concluísse os projetos executivos dos lotes 5, 5A, 6 e 7, contemplando os estudos e impacto financeiro de cada uma das ações especificadas.
Posteriormente, consoante Acórdão 1022/2014-TCU-Plenário, esta Corte decidiu por revogar a medida cautelar, com o compromisso dos então gestores de que todas as determinações constantes do Acórdão 3301/2011-TCU-Plenário seriam atendidas, bem como "considerar cumpridos os subitens 9.2.3.2, 9.2.3.3, 9.2.3.4, 9.2.3.7 e 9.2.3.8 e pendentes de cumprimento integral o item 9.2.3 e os subitens 9.2.3.5, 9.2.3.6 e 9.2.3.9, todos do Acórdão 3301/2011-TCU-Plenário" (item 9.3) .
As justificativas apresentadas pelo Sr. Mário Rodrigues Júnior evidenciam que o 2º Termo Aditivo objetivou "apresentar as adequações que se fazem necessárias em decorrência dos ajustes do projeto executivo, face as reais necessidades do empreendimento comparadas às quantidades bem como em atendimento às recomendações do TCU - Acórdão TCU-3301/2011 e serviços advindos do projeto básico e executivo, alvo da proposta inicial" (peça 65, p. 8) .
Ademais, o responsável ressaltou o que a equipe de auditoria já havia inclusive indicado no relatório:
"60. Quando da aprovação do 2º Termo Aditivo, por meio de carta da supervisora à Valec encaminhando o pleito da construtora, a empresa supervisora do Lote 7F, STE Serviços Técnicos de Engenharia S.A., registrou (Evidência 3, p. 3) :
Enfatizamos que o presente "Termo Aditivo" atende parcialmente as alterações contratuais constantes do Acórdão 1022/2014-TCU-Plenário. Dos itens constantes do quadro resumo da página 17 do referido Acórdão foram atendidos: 
9.2.3.5 Sondagens nas OAE;
9.2.3.6 Projetos executivos das OAE;
9.2.3.9 Exclusão dos serviços por administração." (Destaques inseridos) .
Tratava-se, portanto, exatamente dos subitens considerados pendentes. Já quanto ao item 9.2.3 (conclusão dos projetos executivos) , o voto condutor do Acórdão 3301/2011-TCU-Plenário registrou que, apesar de encaminhados os projetos executivos, o atendimento integral dependia do cumprimento dos subitens então não atendidos (subitens 9.2.3.5, 9.2.3.6 e 9.2.3.9) , os quais, como visto, foram posteriormente concluídos.
Os subitens que a empresa supervisora apontou como não contemplados no 2º TA (9.2.3.1 - definição do traçado da ferrovia; 9.2.3.2 - composição de preços unitários para produção de concreto OAE; 9.2.3.3 - definição da metodologia mais vantajosa para a produção de concreto OAE; 9.2.3.4 - estudos de solos moles e dos quantitativos dos materiais de escavação; e 9.2.3.7 - estudos de localização das jazidas de areia e brita) já haviam sido considerados cumpridos pelo Tribunal, nos termos do Acórdão 1022/2014-TCU-Plenário, ainda que não tivessem sido incorporados nos aditivos.
A conclusão da fiscalização pelo descumprimento decorreu da constatação de que, na planilha de medição do contrato, "os quantitativos ainda estão embasados no projeto básico, ou seja, as informações apresentadas e os estudos realizados pela Valec não tiveram reflexos financeiros na planilha contratual durante a execução da obra", especialmente porque "os efeitos reais das medidas determinadas pelo TCU não se efetivaram. O orçamento apresentado após a conclusão das sondagens complementares, que reduziria o valor contratual de R$ 535.729.183,11 para R$ 487.389.773,23 (Evidência 12) , não passou de uma peça informativa para convencimento do Tribunal, não tendo provocado qualquer reflexo financeiro".
A redução do montante, como já exposto, não se materializou devido a acréscimos e supressões realizados no orçamento da obra ao longo dos dez aditamentos ao Contrato 60/2010, os quais elevaram cumulativamente o valor contratual para R$ 596.380.034,89, após a última revisão. Pode-se inferir, portanto, que outros ajustes, que não os determinados pelo TCU, foram necessários.
A unidade técnica, ao analisar as justificativas, afirmou que os estudos foram concluídos e que "a pendência existente diz respeito a não elaboração de TA para incorporação dos resultados destes estudos na planilha orçamentária da obra, permanecendo a mesma diferente do projeto executivo então apresentado".
No entanto, deve-se reconhecer que, a rigor, as determinações haviam sido cumpridas. Afinal, o 2º TA contemplou, segundo a empresa supervisora, os subitens então pendentes.
Nesse sentido, avalio que não cabe apenar os responsáveis pelo descumprimento de determinação exarada pelo TCU, apesar de a planilha orçamentária da obra ter permanecido diferente do projeto executivo apresentado. 
Tal constatação relaciona-se mais, no meu entender, com o segundo achado: "quantitativos inadequados na planilha orçamentária da obra, em face de que a atual execução das obras está baseada em planilha orçamentária que não contempla as alterações realizadas no projeto executivo da obra, nem os estudos realizados em cumprimento a determinações deste Tribunal".
No relatório de auditoria, a equipe demonstrou que os valores de diversos grupos de serviços (superestrutura, terraplanagem, drenagem e outros) constantes do contrato final (após o 9º TA) estavam divergentes do previsto no projeto executivo. No total, o valor atualizado do Contrato 60/2010 estava R$ 100,6 milhões (20,6%) acima do projeto executivo.
Os responsáveis não apresentaram justificativas específicas quanto a esse achado.
Nada obstante, destaco a conclusão da unidade técnica de que as alterações processadas por meio do 10º TA resultaram na atualização da planilha orçamentária da obra que respalda o valor do Contrato 60/2010.
Assim, no momento, resta afastada a preocupação com medição de serviços em valores superiores ao previsto no projeto executivo, como ocorreu com o item terraplenagem e motivou o apontamento de quantitativos inadequados na planilha orçamentária da obra.
Embora a irregularidade tenha sido elidida somente após a auditoria, pondero por excepcionalmente não apenar os gestores ouvidos em audiência.
A correção das falhas, ainda que tardia, atenua a gravidade dos achados e em consequência a responsabilidade dos gestores. 
Levo em conta que os responsáveis não foram completamente omissos, uma vez que, como visto, parte dos resultados dos estudos complementares foi incorporada a partir do 2º TA, e que não houve indicação de dano.
Ademais, observo que, na audiência, ao se questionar os quantitativos inadequados na planilha orçamentária da obra, especialmente a divergência dos volumes medidos de terraplenagem com os estudos e quantitativos previstos no projeto executivo, apontou-se a Medição 68, de março de 2019, momento em que os responsáveis não se encontravam mais nos cargos, não se revelando razoável que respondam sobre ocorrência posterior às suas gestões. 
De todo modo, ressalto que tal conclusão não afasta futura responsabilização, caso constatado eventual prejuízo decorrente das irregularidades, ora sanadas.
 Nesse sentido, entendo suficiente dar ciência à Valec de que a planilha orçamentária da obra deve refletir os quantitativos previstos no projeto executivo atualizado, em consonância com o disposto nos arts. 6º, inciso X, e 66 da Lei 8.666/1993.
	Feitas essas considerações, manifesto-me por que o Tribunal aprove o Acórdão que ora submeto à deliberação deste Colegiado.
TCU, Sala das Sessões, em 26 de janeiro de 2022.
AUGUSTO SHERMAN CAVALCANTI 
Relator